【裁判字號】    92,重訴,224
【裁判日期】    980227
【裁判案由】    給付工程款
【裁判全文】
臺灣新竹地方法院民事判決             92年度重訴字第224號
原      告
即反訴被告  根基營造股份有限公司
                        六樓
法定代理人  乙○○
                        六樓
訴訟代理人  劉錦隆律師
複代理人    楊仲傑律師
被      告
即反訴原告  康太開發股份有限公司
法定代理人  丙○○
被      告
即反訴原告  寧太通訊股份有限公司
                        二號二.
法定代理人  丙○○
                        二號二.
上列二人共同
訴訟代理人  羅秉成律師
複代理人    戴愛芬律師
            魏順華律師
            黃振洋律師
上列當事人間請求給付工程款等事件，本院於民國98年1月20日
辯論終結，判決如下：
    主      文
原告之訴及假執行之聲請均駁回。
反訴被告應給付反訴原告康太開發股份有限公司新台幣參佰陸拾
壹萬玖仟肆佰肆拾陸元，及自民國九十三年六月十六日起至清償
日止，按年息百分之五計算之利息。
反訴被告應給付反訴原告寧太通訊股份有限公司新台幣參拾伍萬
柒仟肆佰壹拾貳元，及自民國九十三年六月十六日起至清償日止
，按年息百分之五計算之利息。
反訴原告其餘之訴均駁回。
本訴訴訟費用由原告負擔；反訴訴訟費用由反訴被告負擔二十分
之一，餘由反訴原告負擔。
本判決第二項於反訴原告康太開發股份有限公司以新台幣壹佰貳
拾壹萬元為反訴被告供擔保後，得假執行；但反訴被告以新台幣
參佰陸拾壹萬玖仟肆佰肆拾陸元為反訴原告康太開發股份有限公
司預供擔保，得免為假執行。
本判決第三項於反訴原告寧太通訊股份有限公司以新台幣壹拾貳
萬元為反訴被告供擔保後，得假執行；但反訴被告以新台幣參拾
伍萬柒仟肆佰壹拾貳元為反訴原告寧太通訊股份有限公司預供擔
保，得免為假執行。
反訴原告其餘假執行之聲請均駁回。
    事實及理由
壹、本訴部分：
一、原告主張：
（一）緣原告於民國八十七年七月一日分別向被告康太開發股份
      有限公司（下稱康太公司）及寧太通訊股份有限公司（下
      稱寧太公司）承攬「向陽經典商辦大樓新建工程」（以下
      簡稱系爭工程），建照號碼分為八七年工建字第○二七三
      號及○○八七號，承攬總價含土木建築工程及水電工程（
      不含空調設備工程）則分別為新台幣（下同）壹億玖仟零
      柒拾壹萬肆仟貳佰捌拾陸元（被告康太公司）及貳仟壹佰
      壹拾玖萬零肆佰柒拾陸元（被告寧太公司，以上均未稅）
      ，雙方訂有工程承攬合約書（以下簡稱原告與康太公司簽
      訂之工程承攬合約書為系爭合約書一，原告與寧太公司簽
      訂之工程承攬合約書為系爭合約書二）。嗣因變更設計，
      被告康太公司委建部分之承攬總價減為壹億柒仟捌佰捌拾
      萬玖仟零陸拾捌元（未稅）。而系爭工程於施工期間，就
      被告康太公司之系爭工程部分，因被告康太公司委建部分
      因曾發生建築物疑似發生建築線疑義，被告康太公司自行
      僱請訴外人大民營造有限公司（以下簡稱大民公司）派工
      將疑似越界部分建物拆除，及九二一大地震停工，地下室
      擋土變更工法，三次變更設計及追加設備，與被告康太公
      司委任之建築師對於部分材料遲延審定或要求變更等問題
      ，致原告就被告康太公司之使用執照於九十一年十二月六
      日始完成申請作業而取得，然原告對於被告康太公司委建
      工程之完成並未逾期。另就被告寧太公司委建之系爭工程
      ，則亦因九二一大地震停工，及地下室擋土曾變更工法，
      二次變更設計，與被告寧太公司委任之建築師對於部分材
      料遲延審定或要求變更等問題，致原告就被告寧太公司之
      使用執照於九十年十二月十七日始完成申請作業而取得，
      惟原告就被告寧太公司委建工程之完成亦未逾期，且向主
      管建築機關雖申報開工日為八十七年七月十日，惟原告實
      際開始動工之日期為八十七年八月二十三日。而因原告既
      已為被告完成全部工程，並將全部房屋交付被告使用，被
      告即應依系爭合約書一、二所附「工程階段付款明細表」
      之約定，將全部工程款付給原告。茲因被告康太公司已付
      工程款金額為一億六千四百九十六萬一千九百零四元（未
      稅），加五％營業稅後則為一億七千三百二十一萬元，尚
      有工程款一千三百八十四萬七千一百六十四元（未稅）未
      付，加五％營業稅後應付金額為一千四百五十三萬九千五
      百二十一元；被告寧太公司已付金額為一千八百八十五萬
      九千六百十九元，加五％營業稅後則為一千九百八十萬二
      千六百元，尚有工程款二百三十三萬八百五十七元（未稅
      ）未付，加五％營業稅後應付金額為二百四十四萬七千四
      百元，且因原告曾於九十一年八月五日向被告康太公司申
      請估驗計價第四十五期工程款四百萬五千元，於九十一年
      十一月一日向該公司申請估驗計價第四十四期及第二十二
      期工程款二百二十二萬五千元，於九十一年十二月十六日
      向該公司申請估驗計價第四十六期工程款六百萬七千五百
      元，惟被告康太公司均未依系爭合約書一第五條之約定，
      於當月或次月二十五日給付百分之五十之即期票，及百分
      之五十之三十天期票，故被告康太公司就積欠原告之前述
      工程款，應自應付款之次日起加計年息百分之五之法定遲
      延利息。
（二）茲就系爭工程，係因不可歸責於原告之事由，致其工期延
      長，而延後完工乙節，陳述如下：
  １、就康太公司之工程部分：
  (1)、921地震：921地震停工25天應予扣除，兩造並無爭議。
  (2)、建築線越線疑義影響使用執照取得之時程：
      因原告所施作之康太公司緊鄰四米巷道之該面牆，事實上
      並無超出建築線，也無自下而上牆面往外傾或柱筋越界之
      情形，惟市政府建管課及被告康太公司囿於鄰房居民之抗
      爭壓力，乃逕行認定原告之施工有超出建築線，被告康太
      公司即自行委託大民公司敲除該實際上未越界部分之外牆
      ，工期自90年12月1日至91年7月6日，影響使用執照之申
      請計218天。
  (3)、變更擋土工法而增加之工期：
      系爭地下室確有因地下水位太高，而變更擋土工法之必要
      ，且係自原先設計之鋼骨橫板擋土措施之工法，變更為Ｃ
      ＣＰ止水椿法，而額外施作CCP止水樁458支，深度達16公
      尺，因CCP止水樁每天每台機器之施工工率為6支，以2台
      同時施作則為12支，458支共須增加工期39天。
  (4)、變更設計而增加之工期：
      系爭工程被告先後共三次變更設計，其中於88年3月22日
      領到第一次變更設計後之建造執照。該次變更設計雖係將
      原設計樓高自14樓減為12樓，惟仍影響結構設計，且該次
      變更設計尚有變更地下一樓至地上七樓之廚房、廁所，及
      八至十二樓之廁所，並在地下一樓增設電信配線室及變更
      全大樓之消防設備，故自88年1月26日申請變更設計至88
      年3月22日領到核准變更設計執照期間之56天之該段期間
      內，原告不能施作要徑工程，是該56天之期間不能計入工
      期。又針對第二次之變更，亦即將寧太公司之該棟六樓建
      物之車位，變更設計成康太公司該棟十二樓建物之一部分
      ，及將康太公司該棟大樓之樓層牆面打通之變更，被告康
      太公司雖於89年6、7月間表示欲變更設計，經原告於89年
      7月27日之工地會議，請被告康太公司委請之建築師儘速
      完成變更之建築圖面，該建築師雖應允於同年8月20日前
      完成，惟卻延至90年3月5日始完成變更設計，僅自89年7
      月27日工地會議起算，至該建築師完成該第二次變更設計
      之時為止，被告康太公司即已拖延222天，此段拖延之期
      間，亦應予以扣除或不列入工期，而經本院將本件送請台
      灣省建築師公會予以鑑定，經該公會於九十六年三月五日
      發文所檢送到院之該鑑定報告書（以下簡稱系爭鑑定報告
      書），則認就此第二次之變更設計，共影響而應增加工期
      三五二天；就第三次變更部分，被告康太公司雖於90年間
      追加設置「污水設備油脂截留槽設備工程」，卻於90年7
      月17日始確認油脂截留槽廠牌、容量及污水設備排氣管位
      置，並於90年12月7日始申請變更設計完成，故被告康太
      公司該棟大樓之使用執照取得之合理時程應為90年12月7
      日變更設計後，加上設置「污水設備油脂截留槽設備」之
      合理工程期限，再加上合理之取得使用執照期限，而系爭
      鑑定報告書亦認為被告康太公司此一變更追加設計，已影
      響且需追加工期120日。
  (5)、選定建材需被告同意而延誤之工期：
      依被告所提被證八工程預定綱要進度表，原告原預定於88
      年9月3日開始安裝電梯內外飾板，故於88年7月16日提出
      電梯內外飾板之樣品送被告委任之建築師選定，以供備料
      ，建築師稱應會同被告擇定，不應由其單方面認定，嗣於
      88年9月3日召開之變更指示協調會中，被告表示將於88年
      9月13日回覆選定之結果，惟被告康太公司卻遲至88年11
      月9日始確認，共延誤117天；又原告於88年10月30日送審
      金屬帷幕牆確認圖以供被告委任之建築師確認，然該建築
      師遲至88年12月9日始指示需重新檢討繪製，經原告依建
      築師之意見，重新繪製後於88年12月13日再請建築師確認
      ；另原告於89年1月25日請被告之建築師審定外牆石材材
      質及帷幕牆不銹鋼材質，但建築師於89年3月29日始確認
      帷幕牆顏色，並同意於89年3月31日審核完成帷幕牆不銹
      鋼圖面，如此，被告康太公司又已施延一０九天，而系爭
      鑑定報告則認此部分之影響，係為應增加工期二０一天。
  (6)、鄰房阻撓施工而影響之工期：
      鄰房自89年3月10日起阻撓原告就康太公司位於既有之四
      米巷道旁公共排水溝之施工，至91年7月6日始予以排除該
      等鄰房之抗爭、阻撓施工，如此共影響848天。因該公共
      排水溝未施作完成，被告康太公司之該棟大樓即無法申請
      污水排放檢查，即無法申請使用執照，故該項因素顯然影
      響使用執照之申請，是該段848天期間之工期亦應予以扣
      除。
  ２、就寧太公司之工程部分：
  (1)、921地震：921地震停工25天應予扣除，兩造並無爭議。
  (2)、變更擋土工法而增加之工期：
      系爭地下室確有因地下水位太高，而變更擋土工法，改採
      ＣＣＰ止水椿法，額外施作CCP止水樁458支，深度達16公
      尺，因CCP止水樁每天每台機器之施工工率為6支，以2 台
      同時施作則為12支，458支共須增加工期39天。
  (3)、選定建材需被告同意而延誤之工期：
      依被告所提被證八工程預定綱要進度表，原告原預定於88
      年9月3日開始安裝電梯內外飾板，故於88年7月16日提出
      電梯內外飾板之樣品送被告委任之建築師選定，以供備料
      ，建築師稱應會同被告擇定，不應由其單方面認定，嗣於
      88年9月3日召開之變更指示協調會中，被告表示將於88年
      9月13日回覆選定之結果，惟被告寧太公司卻遲至88年11
      月9日始確認，共延誤117天；又原告於88年10月30日送審
      金屬帷幕牆確認圖以供被告委任之建築師確認，然該建築
      師遲至88年12月9日始指示需重新檢討繪製，經原告依建
      築師之意見，重新繪製後於88年12月13日再請建築師確認
      ；另原告於89年1月25日請被告之建築師審定外牆石材材
      質及帷幕牆不銹鋼材質，但建築師於89年3月29日始確認
      帷幕牆顏色，並同意於89年3月31日審核完成帷幕牆不銹
      鋼圖面，如此，被告寧太公司又已施延一０九天。
  (4)、被告寧太於88年及90年間一再變更設計，第一次變更設計
      於89年1月3日核准領照，第二次變更設計於90年3月8日核
      准領照，故在89年1月10日以前，被告寧太公司該棟大樓
      ，根本不可能取得使用執照。且上開之變更設計，其中一
      項為室內隔局變更，非僅室內隔間之減少，且不論是室內
      隔局變更，或室內隔間減少，在未准變更設計前，原告均
      無法施作室內隔間，是被告寧太公司之上開變更設計，亦
      會大幅增加原告申設取得被告寧太公司該棟大樓之使用執
      照之期間。
  ３、是依上開之說明，可認原告就系爭工程之施作並未逾期，
      且原告就被告寧太公司部分之工程施工亦未逾期，原告於
      起訴狀誤載此部分逾期六十二天乙節，爰予以更正。
（三）被告二家公司迄今既仍積欠原告如上述之工程款，是原告
      爰依兩造系爭合約書一、二之約定，請求被告給付原告尚
      積欠之工程款，並聲明：１、被告康太公司應給付原告壹
      仟肆佰伍拾參萬玖仟伍佰貳拾壹元，及其中貳佰萬貳仟伍
      佰元部分，自九十一年八月二十六日起，其中貳佰萬貳仟
      伍佰元部分，自九十一年九月二十五日起，其中壹仟零伍
      拾參萬肆仟伍佰貳拾壹元，自起訴狀繕本送達翌日起，均
      至清償日止，按年息百分之五計算之利息；２、被告寧太
      公司應給付原告貳佰參拾捌萬參仟捌佰貳拾玖元，及自起
      訴狀繕本送達翌日起至清償日止，按年息百分之五計算之
      利息；３、訴訟費用由被告負擔；４、原告願供擔保，請
      准宣告假執行。
（四）對被告抗辯之陳述：
  １、被告雖辯稱：依系爭合約書一、二之約定，縱使工期有合
      法之延展事由，亦須原告依約定事先以書面向被告聲請延
      展始該當，本件除九二一地震之延展工期外，原告均未依
      約定事先提出書面向被告為之，故除九二一地震之二十五
      日得延展工期外，其餘部分均不得延展工期云云，原告予
      以否認。概因系爭合約書一、二之第4條第2項係規定「本
      工程施工期間如有下列情況而影響工期，第4條之完工期
      限得按延誤之工程日數，應以書面延展之」，然所謂「應
      以書面延展之」，乃被告應以書面延展之，而非原告應以
      書面提出申請展延，且被告雖未以書面延展，應不影響完
      工期限應延展之事實，蓋既有影響工期之事實存在，殊不
      因被告未以書面延展，即謂工期不得延展。況依民法第50
      2條第1項之規定，定作人得請求減少報酬或請求賠償因延
      遲而生之損害，以因可歸責於承攬人之事由，致工作逾約
      定期限始完成為限，故只要工作逾約定期限完成之原因非
      可歸責於承攬人之事由，定作人即不得請求減少報酬或請
      求賠償，而所謂非可歸責於承攬人之事由，亦不以契約所
      定得展延工期之事由為限。是依上所述，系爭工程既有如
      上述應予展延工期之事由存在，且該等事由亦均非可歸責
      於原告（此詳後述），可見經予以延展工期或不列入工期
      後，原告確無逾期完工之情事存在。
  ２、被告雖辯稱系爭工程之工程起算日即開工日，與向主管機
      關申報開工日即八十七年七月十日為同一天云云，原告否
      認之，概於八十七年七月十日當天，原告僅在系爭工地構
      築圍籬，並未有實際動工之行為，而原告實際動工日依被
      告所提之被證八之工程預定綱要進度表所載，係為八十七
      年八月二十三日，自該日起始能起算工期。
  ３、被告康太公司雖辯稱：係因原告未按圖施工，致將康太公
      司之該棟大樓之靠四米巷道之該面牆蓋超出建築線而越界
      ，且致該面牆由下往上向外偏移、傾斜而致越界及超出建
      築線，甚至在該面牆較高之樓層，不僅其牆面之水泥部分
      有超出建築線，甚至其牆面水泥所包覆之主筋或箍筋，也
      有超出建築線之情形，不得已被告康太公司始須請大民公
      司進行該面牆之退縮、拆除工程而致延誤工期，故此部分
      之延誤工期係可歸責於原告，就工期之計算，自不得扣減
      大民公司拆除該面牆之施工期間，且被告康太公司所支付
      予大民公司之上開拆除工程之費用0000000元，亦
      應由原告負擔，並援用證人丁○○、大民公司之人員甲○
      ○之證述內容為證乙節，惟查，原告否認有施工錯誤，導
      致該面牆之水泥牆面或其主筋、箍筋越界建築、超出建築
      線或牆面自下而上往外傾斜、偏移之情形，而從上開二位
      證人到庭所述疑似逾越建築線之位置不同、一樓部分有無
      疑似逾越建築線不同、傾斜寬度亦不同等節，即可看出證
      人丁○○、甲○○二人所述均在偏袒被告，是其等所為不
      利於原告之證述內容即均不可採。又該面牆於建築完成後
      經被告委託之監造人員即證人丁○○建築師（以下簡稱劉
      建築師）現場施測之結果，亦均在退縮建築線內，並無逾
      越建築線之情事，且依證人劉建築師於本件中之部分證詞
      內容，可認先前縱然主管機關即新竹市政府工務局認定該
      面牆有逾越建築線，惟主管機關乃係礙於附近居民抗爭之
      壓力始為如此之認定，事實上並無越界，此從證人劉建築
      師證稱在建築過程中，新竹市政府工務局每層都有去勘驗
      ，卻從未表示過原告施工有超出建築線乙事，即可證明，
      是本件若係當時建管單位認定錯誤，誤認該面牆逾越建築
      線，然此事亦不可歸責原告。而被證十六原告所寄予被告
      康太公司之該函內，其說明3固有載稱：「... 依現況、
      本建築物超過建築線１５公分，勢須打除１至１２樓側牆
      才符合建管要求」之內容，惟此僅係原告在轉述建管課長
      個人之看法而已，並非原告亦承認有超出建築線，況縱認
      該面牆確有逾越建築線，然本件原告於建築施工前，均先
      會同被告康太公司委託之劉建築師於現場放樣，經劉建築
      師確認建築之位置無誤且無超出建築線後，始開始建築，
      是劉建築師既係被告委任之建築師，而原告依其指示之位
      置建築，即相當於依被告康太公司之指示位置而建築，縱
      然該位置逾越建築線，亦應由被告負責而不可歸責於原告
      ，且原告自不須賠付被告康太公司上開大民公司之拆除費
      用0000000元。
  ４、被告另以：原告變更地下室之擋土工法，並非因地下水位
      過高，而係因原告為降低施工成本，自行未經被告之同意
      而擅自變更，且依證人丁○○之證詞，縱使變更工法，其
      工期與原先之施工法亦相差不多云云，惟查，原告確係因
      系爭工程於地下室開挖之後，發現地下水位太高，經技師
      研判計算，認為原設計之工法並不安全，原告乃報請被告
      委任之劉建築師經其核可後，始變更工法而施工，準此，
      足見該工法之變更確因工程需要所為，且係經過被告之同
      意，此從原證９被告委任之劉建築師曾表示有關本部分工
      期須詳細計算後，再回覆原告之內容，即可證明，且本件
      經送請鑑定之結果，系爭鑑定報告書亦認為此部分因工法
      之變更，應增加工期二十六日，是被告辯稱工法之變更工
      期不需增加云云，亦不可採。
  ５、被告另辯稱：就康太公司之該棟大樓之第一次變更設計核
      准日即八十八年三月二十二日當時，原告就該大樓之施作
      ，其地下室尚未完成，而該第一次變更設計，係將地上建
      物之樓高自十四樓減為十二樓，故此一變更並不影響日後
      地上樓層之施工，且不會增加工期，況事實上依工程界慣
      例，於變更設計核准前，承包商即已開始施作變更部分之
      工程，並非待變更設計核准後始開始施作變更部分，故該
      變更設計並不會影響或需增加原告之施工工期云云，原告
      予以否認。概該次變更設計雖係將原設計樓高自十四樓減
      為十二樓，惟整個結構體樑柱位置均已變更，且該次變更
      設計尚有變更地下一樓至地上七樓之廚房、廁所，及八至
      十二樓之廁所，並在地下一樓增設電信配線室及變更全大
      樓之消防設備，並非僅係單純之減少樓層，是被告辯稱八
      十八年三月二十二日領取變更設計執照時，原告施作之工
      程僅至地下一樓而已，適足以證明未領得變更設計執照前
      ，原告無法進行地下一樓以上之工程。況被告主張實務界
      中有變更設計之施工與申請變更執照同時進行之慣例云云
      ，原告予以否認，概依建築法第三十九條、五十六條之規
      定，若施作變更部分與變更核准圖面不同時，將面臨修改
      之風險，準此，被告辯稱工程界於變更設計未核准前，即
      有先行施工之慣例云云，亦難以採認，是被告辯稱第一次
      變更設計，並不會影響原告之施工，原告於該次變更設計
      於八十八年三月二十二日經核准之前，並非不能施工，工
      期仍應繼續計算乙節，亦不足採。
  ６、雖被告康太公司另辯稱：第二次之變更設計，係因原告就
      停車位之施工不當所致，而被告係於作該等變更時，附帶
      要求一併打通樓層之隔間，且該等隔間之變更設計乃係屬
      室內隔間之減少，可減少工期，且依工程慣例於核准變更
      前，即已就變更設計部分先行施工，是該第二次變更不生
      影響工期之問題云云，惟原告否認係因原告就停車位之施
      工不當始造成該次之變更設計，且因變更樓層之隔間亦會
      影響到整個機電配管、配線、配電盤之位置及台電之送審
      ，當然也會影響原告就工程之進行。況系爭鑑定報告，亦
      認該建物於89年3月20日已完成結構體施作，而後續變更
      係於90年3月5日完成（依變更設計建築執照發照日期），
      如此已生影響工期之延後達352日。且依前所述，被告辯
      稱工程界於變更設計未核准前，即有先行施工之慣例云云
      ，亦難以採認，是被告康太公司上開所辯云云，不足採認
      。
  ７、被告康太公司另辯稱：就該公司之第三次變更設計即增加
      「污水設備油脂截流槽設備工程」，係因原告逾期未於89
      年1月10日以前，為被告公司取得使用執照，致法令變更
      而需追加，故該部分追加設計之施工所增加之工期，係可
      歸責於原告，即不應列入計算作為原告施工之工期云云，
      並不實在。蓋因在88年1月1日時實施新的建築物污水處理
      設計技術規範，其中規定要設置油脂截流器，而因本件康
      太公司該建物之建照在88年1月1日之後有變更過，所以要
      適用上開新的技術規範之規定，且因該建物第一次之變更
      設計係在88年1月26日申請，且係被告康太公司要求者，
      是因此之變更設計，始導致之該第三次變更設計，其所增
      加之工期，自係不可歸責於原告，自應加以扣除。
  ８、被告另辯稱：電梯飾板之裝配工程非要徑工程，且於被告
      在八十八年十一月九日選定電梯飾板當時，原告就康太公
      司該棟大樓之結構體僅施作至九樓，而該大樓之結構體係
      直至八十九年三月始完成，且原告係於大樓全部之結構體
      完成後始能進行電梯之裝配，故被告於八十八年十一月九
      日選定電梯飾板後，至原告在結構體完成後欲裝配電梯時
      ，尚超過五個月之期間，此段期間足夠原告依被告之選定
      電梯飾板而準備電梯，並不會影響到原告之工程進行及工
      期云云，惟此原告予以否認。概電梯之裝配係屬大樓使用
      及建管勘驗之必要項目，會影響大樓使用執照之取得時間
      ，故應係屬要徑工程，且因該大樓之全部結構體，即屋頂
      板係於八十九年一月十二日完成，而因電梯之選定及定作
      需時約四、五個月之期間，依此推算，其電梯飾板之選樣
      即需於八十八年九月十二日前完成，始不會影響到原告施
      工之進展，惟被告遲至八十八年十一月九日始選定電梯之
      飾板，確已因被告之遲延選定電梯飾板而延誤原告之工期
      。至於被告雖以被證二十八之估驗計價表，主張建物之屋
      突即全部結構體完成之時間為八十九年三月十日，非八十
      九年一月十二日云云，惟查，所謂之估驗計價表僅為工程
      應辦理之工作項目及其數量資料表，作為付款依據之明細
      表，與大樓結構體實際施工進度與完成時間無關，完工日
      應係在估驗日之前，是被告依此作為認定原告就結構體完
      成之時間，已非可採。
  ９、被告另辯稱：金屬帷幕牆之裝配，並非要徑工程，且依證
      人丁○○之證詞，可認因金屬帷幕牆之施作速度，較同屬
      外牆需施作之磁磚、花崗石之施作速度為快，故被告選定
      金屬帷幕牆之時間，並不會影響到原告施作外牆工程中之
      磁磚、花崗石及金屬帷幕牆後，拆除鷹架之時間，故不會
      影響、延誤原告之施工工期乙節，原告予以否認。概因金
      屬帷幕牆之裝配為大樓外觀及建管勘驗之必要項目，若未
      通過必須改善重驗，會影響到使用執照取得之時間，故應
      係屬要徑工程，且因金屬帷幕牆之施工順序為：1.完成外
      牆結構體2.組立金屬帷幕牆骨架3.貼磁磚4.花崗石施工5.
      安裝帷幕牆玻璃，故在安裝玻璃及花崗石施工前，必須先
      完成金屬帷幕牆骨架之組立。準此，在金屬帷幕牆未確認
      前，整個外牆根本無法施做，是證人丁○○稱帷幕牆之施
      做進度比磁磚、花崗石快，所以延後選定金屬帷幕牆材質
      不會影響工期云云，顯與事實不符而不可採。
１０、被告康太公司雖另辯稱：原告針對被告康太公司該棟大樓
      施工時，因針對地下室施工不當，造成鄰損，而原告又未
      妥善處理，雖造成附近居民抗爭而阻撓原告就四米巷道旁
      公共排水溝之施作，惟因被告原先即設計成該棟大樓之自
      有排水管係要接到大樓之污水處理設備後，即接到六米巷
      道旁之既有公共排水溝內，如此即可申請污水排放檢查，
      進而申請使用執照，並非要接到四米巷道旁原告欲施設之
      公共排水溝內，故四米巷道旁公共排水溝之施作與否，與
      該大樓之使用執照之取得無關，不會影響工期云云，原告
      亦予以否認。概原告否認於施作被告康太公司該棟大樓之
      地下室時，有施工不當造成鄰損之情形，鄰房之阻撓施工
      ，純係因其等不理性之抗爭行為所致，應不可歸責於原告
      。又依系爭鑑定報告書所載，可認就被告康太公司該棟大
      樓之污水排放，並非設計成要接到六米巷道旁之既有公共
      排水溝內，而係要接到新設之四米巷道旁之公共排水溝內
      ，故既然鄰居自八十九年三月十日起至九十一年七月六日
      止，於長達八四八天內，阻撓原告就該四米巷道旁公共排
      水溝之施作，當然會影響到原告申請該棟大樓之污水排放
      檢查，進而影響到原告申請使用執照之時間，被告康太公
      司辯稱並無影響云云，並不足採。
１１、被告另辯稱：依系爭工程合約書一、二所附之工程注意事
      項第十七項約定之「工程若逾期，罰總價之千分之三」內
      容，以及工程慣例，可認兩造約定之真意，乃係指原告應
      按逾期之天數，按日賠償被告以工程款總價之千分之三計
      算之懲罰性違約金，且上開約定係屬定型化契約，於其究
      竟係屬按日計罰之文義約定有所不明時，依消費者保護法
      第十一條第二項之規定，應作有利於消費者即被告之解釋
      ，故應解釋為係按日計罰，如此始為合理與公平，依此計
      算結果，原告應給付被告康太公司之逾期完工罰款000
      000000元、給付被告寧太公司之逾期完工罰款00
      000000元云云，原告亦予以否認。概依契約約定之
      內容以觀，因該工程契約所附工程注意事項第17項係明文
      約定「工程若逾期，罰總價款之千分之三」，顯已明確約
      定係預定一定之總額為給付，於工程若逾期時，全部只能
      罰工程總價千分之三，不能按日計算，此契約文義已明確
      約定，不容當事人之一方嗣後予以任意曲解。且被告雖辯
      稱按日罰款乃工程慣例云云，亦屬無稽，且被告並未舉證
      證明。況不論所謂工程慣例是否為習慣，當事人非不得以
      契約排除或變更習慣之適用或其內容。是系爭工程契約所
      附工程注意事項第17項既已明文約定「工程若逾期，罰總
      價款之千分之三」，如何能解釋為係按日罰款？尤有甚者
      ，若被告於契約訂立時係欲按日計罰，何以不在系爭工程
      契約所附工程注意事項第17項載明「工程若逾期，『按日
      』罰總價款之千分之三」？如此，原告尚可考量若按日計
      罰是否仍願承攬系爭工程，惟被告於系爭工程契約所附工
      程注意事項第17項規定「工程若逾期，罰總價款之千分之
      三」，使原告認為工程若逾期，最大之責任只有罰工程總
      價千分之三，而同意承攬系爭工程，茲若將該項約定解釋
      為按日計罰，豈不形同強迫原告事後接受？再者，因工程
      承攬係定作人市場，營造廠能否承攬到工程，完全操之在
      定作人，故承攬契約必須遵照定作人之要求，而非由承攬
      人決定，是就本件之系爭合約書一、二之簽訂而言，被告
      絕非係弱勢之消費者，故被告辯稱系爭工程契約係原告預
      先製作之定型化契約，其契約條款應作有利於被告之解釋
      云云，亦不可採。
１２、至於被告另辯稱：上開工程注意事項第十七項之逾期罰款
      之約定，係屬懲罰性違約金之性質，非賠償總額預定性質
      之違約金，是被告除可向原告主張懲罰性違約金之賠償外
      ，另可向原告主張債務不履行之損害賠償，且被告此部分
      所受之損害，其中被告康太公司以所受短收之租金利益之
      損害計算，已達000000000元，被告寧太公司所
      受之短收之租金利益之損害達00000000元云云，
      原告亦予以否認。概因民法第250條第1項係規定「當事人
      得約定債務人於債務不履行時，應支付違約金」，而上開
      之工程契約所附工程注意事項第17項約定之「工程若逾期
      ，罰總價款之千分之三」之內容，符合上開之規定。且民
      法第250條第2項係規定「違約金，除當事人另有訂定外，
      視為因不履行而生損害之賠償總額，其約定如債務人不於
      適當時期或不依適當方法履行債務時，即須支付違約金者
      ，債權人除得請求履行債務外，違約金視為因不於適當時
      期或不依適當方法履行債務所生損害之賠償總額」，因兩
      造間對於系爭違約金並未另有約定，自為損害之賠償總額
      ，被告辯稱係為懲罰性違約金之性質云云，並不可採。況
      縱認原告真有逾期完工而遲延交屋予被告，惟被告上開所
      主張之違約金顯屬過高，且被告就其所稱所受之所謂短收
      之租金利益之損害云云，原告亦予以否認，而被告既未予
      以舉證，是其上開所辯云云，亦不可採。
（五）對於系爭鑑定報告及台灣省建築師公會於九十七年一月七
      日發文檢送到院之函文（以下簡稱補充之鑑定報告一）、
      於九十七年三月十八日發文檢送到院之函文（以下簡稱補
      充之鑑定報告二）及鑑定人林鴻志建築師及證人丁○○、
      甲○○證述之內容之意見：原告對於系爭鑑定報告書及補
      充之鑑定報告一、二之內容，以及鑑定人林鴻志建築師到
      庭陳述之意見，並無意見；惟對於證人丁○○及甲○○到
      庭所述不利於原告之部分，予以否認其等該部分證詞之真
      實性。
二、被告固不爭執：１、原告於８７年７月１日向被告二家公司
    承攬系爭工程，分約併建，承攬總價（不含空調設備工程）
    康太公司為壹億玖仟零柒拾壹萬肆仟貳佰捌拾陸元（未稅）
    ，寧太公司為貳仟壹佰壹拾玖萬零肆佰柒拾陸元（未稅），
    兩造並簽訂有系爭合約書一、二；２、被告康太公司委建部
    分承攬總價經兩造合意減為壹億柒仟捌佰捌拾萬玖仟零陸拾
    捌元（未稅）；３、系爭工程已全部完工，原證３號之點交
    清單為真正；４、被告康太公司就系爭工程之工程款，其中
    有00000000元（未稅），含稅為00000000
    元之工程款未付予原告；被告寧太公司有0000000元
    （未稅），含稅為0000000元之工程款未付予原告乙
    節，惟否認其等尚積欠原告上開之未付工程款，辯稱：
（一）依兩造所訂系爭合約書一、二之第四條工程期限之約定：
      「本工程應自甲方（即被告）正式通知開工日起算，開工
      日起算十八個月日曆天完成使用執照作業，並以取得使用
      執照為完工日認定標準。使用執照取得後六十日內完成後
      續送水、送電工程並完成交屋前初驗．．．」，而因系爭
      工程原告係於八十七年七月十日開工，該日並為向主管機
      關申報開工之日，而依上開契約約定，原告應於十八月日
      曆天（換算為五四０天）即八十九年一月十日以前，為被
      告取得使用執照，八十九年三月十日以前為被告完成送水
      、送電及初驗手續，惟就被告康太公司部分，原告係遲至
      九十一年十二月六日始為被告康太公司取得使用執照，就
      被告寧太公司部分，原告係遲至九十年十二月十七日始為
      其取得使用執照，且均遲至九十二年一月廿四日完成送電
      、九十二年二月廿四日始完成送水。故原告公司依上開契
      約之約定，應完工（含完成送水、送電）之日期為八十九
      年三月十日，算至其實際完工日期九十二年二月廿四日，
      已遲延一０八一天，扣除中間因九二一地震，被告所同意
      之實際停工日數二十五天，可歸責於原告之逾期完工日共
      為一０五六日，且除前述因九二一大地震不可抗力因素而
      扣除之二十五天工期外，原告主張係因被告變更設計、追
      加設備、被告之建築師對於部分材料遲延審定，或因鄰房
      之不可歸責於原告之事由而抗爭，致延宕原告之施工，以
      及因被告康太公司無端僱請大民公司拆除牆面，導致原告
      於大民公司拆除牆面之期間無法施工等無可歸責於原告之
      事由，而致工期延宕乙節，均非事實（此部分詳後述），
      原告自應對其之逾期完工計一０五六日，依系爭合約書一
      、二所附工程注意事項第17項約定之「工程若逾期，罰總
      價款之千分之三」之內容，依其逾期完工之天數，對被告
      賠償按日以工程總價千分之三計算之懲罰性違約金。依此
      計算之結果，故原告應賠償康太公司懲罰性罰款共計00
      0000000元（000000000×3/1000×1056日），應
      賠償寧太公司懲罰性罰款共計00000000元（0000
      0000元×3/1000×1056日）。再依民法第二百二十九條第
      一項規定：「給付有確定期限者，債務人自期限屆滿時起
      ，負遲延責任」，及同法第二百三十一條第一項規定：「
      債務人遲延者，債權人得請求其損害賠償」，以及同法第
      五百零二條第一項規定：「因可歸責於承攬人之事由，致
      工作逾約定期限始完成．．．定作人得請求減少報酬或請
      求賠償因遲延而生之損害」之內容，是原告除依前述，應
      依約賠償被告前述之逾期完工之懲罰性違約金外，尚應依
      前開法律規定，賠償被告因遲延給付所生損害及所失利益
      。而因被告公司發包予原告興建系爭房屋，係供商辦大樓
      使用，此自契約書上載明工程名稱為「向陽經典商辦大樓
      新建工程」即明。系爭房屋倘原告能如期完工交付予被告
      ，被告公司即得將之出租為商業及辦公室使用，獲取租金
      利益，且因系爭房屋位於新竹市○○路及四維路口，為市
      區○○○○地段乃眾所周知之事，該地段商用及辦公大樓
      平均每坪每月出租之行情約為二千元，而被告康太公司該
      棟大樓之可使用坪數共約四一一九．四０坪，以原告遲延
      完工１０５６天計算，被告康太公司即受有相當於租金之
      使用利益損害000000000元（1056/30月×4119.
      40坪×2000元)；被告寧太公司該棟大樓之可使用坪數共
      約四二０．八四坪，以原告遲延完工１０５６天計算，被
      告寧太公司即受有相當於租金之使用利益損害00000
      000元（1056/30月×420.84坪×2000元）。再者，原
      告因興建被告康太公司部分之房屋，因未按圖施工致靠該
      四米巷道之該面外牆越界而需拆除部分牆壁補正，經被告
      康太公司催告原告補正，惟原告不予置理，此部分被告康
      太公司不得已委請大民公司拆除，業已支付大民公司拆除
      費用合計四百八十六萬二千一百六十元，而此部分之費用
      被告康太公司既已為原告代墊，被告康太公司就此部分已
      支出之費用，自得向原告請求賠償，且被告康太公司業已
      就此部分之請求，於九十二年八月二十五日以存證信函之
      送達原告，而為與原告所請求本件工程款抵銷之意思表示
      。故依上所述，原告公司應給付被告康太公司之逾期完工
      罰款000000000元、遲延給付之損害賠償金00
      0000000元及補正工程瑕疵之代墊款四百八十六萬
      二千一百六十元，合計原告應給付被告康太公司計000
      000000元，另原告公司亦應給付被告寧太公司逾期
      完工罰款00000000元、遲延給付之損害賠償金0
      0000000元，合計原告應給付被告寧太公司計00
      000000元。而因被告業已在九十三年一月三十日所
      送達到院之答辯狀內，主張以被告針對原告之上開債權，
      以與原告對被告所請求之本件工程款債權為抵銷之意思表
      示，且該答辯狀繕本亦已合法送達予原告，是經被告為抵
      銷後，原告本件對被告之工程款請求已因抵銷而消滅。
（二）依前所述，原告既對被告二家公司委建之系爭工程有逾期
      完工之情形，且原告逾期完工應賠付被告按日以總工程款
      千分之三計算之懲罰性違約金，又因原告施作被告康太公
      司之工程施工不當，未按指定之建築線施工，致發生臨四
      米巷道該面牆有越界及自下而上往外偏移、傾斜之情形，
      造成被告康太公司委由大民公司拆除越界部分而支付拆除
      費用0000000元，此部分被告康太公司之損害原告
      自應賠償，且被告否認就原告逾期完工之事實有任何可歸
      責之事由，然原告就被告上開之主張既予以否認，故此部
      分兩造已有所爭執，茲被告就兩造此部分之爭執事項，進
      一步陳述、答辯如下：
  １、系爭工程之開工日期，確為八十七年七月十日，非原告主
      張之八十七年八月二十三日：
  (1)、依原告自己製作提出之「新竹康太向陽經典第４５次估驗
      計價表」、「新竹康太寧太商辦大樓新建工程預定綱要進
      度表」、「放樣工程計劃書」之記載內容，可證８７年７
      月１０日為正式開工日。且依上開之「新竹康太寧太商辦
      大樓新建工程預定綱要進度表」所載，系爭工程定於８７
      年７月１０日開工起至同年１０月２５日為「Ｈ－Ｂｅａ
      ｍ擋土椿工程」，在同年８月２３日以前為「前置作業」
      工期（４４天），８月２３日起至１０月２５日止為「擋
      土工程」工期（６０天）；再依原告製作提出之系爭工程
      歷次分期估驗計價表所載，「實際開工日期」均為８７年
      ７月１０日，預定完工日均為「８９年１月１８日」，可
      證八十七年七月十日為開工日，且工期應自該日起算無疑
      。再者，依證人丁○○證稱有關在現場構築圍籬，廣義來
      說應該算是已經開工，因為安全圍籬也是施工過程的一部
      分，依照建築法規，這是一定要做等情，益證原告之開工
      日確為八十七年七月十日。
  (2)、雖系爭鑑定報告書認定：依建管申報開工日為８７年７月
      １０日，然工程實際開工日常與申報日不同，由施工網圖
      研判，現場實際開始進行擋土工程為８７年８月２３日，
      可認該日為實際現場動工日」等語，然該鑑定報告此部分
      之認定並無理由。概因依前述原告提出之「新竹康太向陽
      經典第４５次估驗計劃表」、「新竹康太寧太商辦大樓新
      建工程預定綱要進度表」及被證20之兩造簽定之契約內之
      預定工程進度表內容，可知原告就系爭工程於８７年７月
      １０日前即已進場施工，是該鑑定報告以現場進行擋土工
      程之時間，認定為實際現場動工日云云，已與卷內資料不
      符，且依前開預定工程進度表，可知原告於８７年７月７
      日即已進行H-beam擋土樁釘打之基礎工程，應可認定此時
      已實際進行工程，該鑑定報告中並未說明不採該點之理由
      ，亦未說明以「進行擋土工程」之時間認定為實際現場動
      工日之依據，理由即有不足。
  ２、被告康太公司僱請大民公司拆除臨四米巷道該面牆之逾越
      建築線及向外傾斜致越界部分，所花費時間即九十年十二
      月一日起至九十一年七月六日該段期間，亦應列入為原告
      之工期內，不應扣除：
  (1)、原告雖否認其就該面牆之施作有施工錯誤、逾越建築線或
      由下往上向外偏移、傾斜之情形，然依被證16之原告公司
      寄予被告公司之函文內，原告業已自認：「日前（９０.
      ８. １.）與建管課程課長於市府舉行會議、、、奉課長
      指示４米巷道部分須依建築線指示圖規定辦理，若有超出
      建築線處，須予以打除無誤後，建管單位才會核發使用執
      照。依現況、本建築物超過建築線１５公分，勢須打除１
      至１２樓側牆才符合建管要求」等語，且依被證18大民公
      司於於９１年３月２１日發函予原告之函文內，亦表示：
      「因根基營造施工失誤，導致第２柱位之（１０Ｆ～１２
      Ｆ）柱位主筋偏移甚多、、、」之情形，已可證明原告之
      施工有越界之情事存在。
  (2)、證人丁○○已到庭證稱大民公司會施作康太公司靠四米巷
      道該面牆之牆壁拆除工程，係因該面牆有超出建築線，且
      大民公司於拆除過程中，經吊垂直線之結果，亦發現該面
      牆自二樓以上，有往外傾斜之情形，以及Ｃ４柱之主筋及
      箍筋亦有超出建築線而致於拆除水泥牆面過程中外露，而
      由原告公司自行就外露之柱筋加以施作補強工程之情形，
      且有關牆面往外傾斜、柱筋超出建築線致大民拆除牆面時
      柱筋外露乙節，亦經原告與大民公司及證人丁○○在現場
      測量後，由原告提出原證二十六之圖面資料予丁○○確認
      。又證人即大民公司當時負責拆除上開越界牆面之甲○○
      亦到庭證稱其公司受被告之委託，去處理康太公司該棟大
      樓東北面牆之牆面拆除工程，係從二樓至十二樓之該牆面
      ，予以剷除、內縮十至十五公分，且於施工剷除前其公司
      人員有吊垂直線，並經過兩造及證人丁○○之共同確認，
      發現該面牆係從二樓開始從下往上向外傾斜，並發現Ｃ4
      柱之柱子位置偏差更大，除了牆面往外偏移十五公分外，
      柱筋部分亦另外又往外偏出十五公分，且就Ｃ4柱柱筋之
      拆除、補做之工程，係由原告自行施作，又被證26之圖係
      原告之人員所畫後，經大民公司及劉建築師一起確認後定
      案之圖，且就柱筋與外牆之偏移，是因為施工的問題，而
      不是設計所造成，因設計不可能設計成牆面係斜的等情。
      是依上開二位證人之證述，可知大民公司參與該牆面之外
      牆修補工程，在其剔除部分外牆後，發現該面牆之有些樓
      層之柱筋有超出基準線，且牆面是由下往上外斜之情形。
      依此，可認康太公司該面牆之超出建築線及牆面自下而上
      往外傾斜，確因原告施工錯誤所致。
  (3)、原告曾於９１年１月１１日傳真被證26之系爭建築物外牆
      「柱C４」、「柱C６」外緣箍筋距吊線之相對距離標示圖
      予建築師丁○○，而由該被證26之圖面資料，已可看出康
      太公司該棟大樓該面牆自二樓起即有柱箍筋外露，以及自
      二樓起牆面逐漸向外傾斜，以致發生外牆逾越建築線之情
      形；且證人丁○○於９１年１月７日以峻字第００１號所
      發予原告之函文中，亦表示「臨四米現有巷道外牆切除後
      ，發現部分結構柱偏移情形，請派員至工地勘察，並提出
      改強計畫」等語，而原告就被告上開所述結構柱偏移之情
      形，除傳真被證26之圖說予劉建築師外，並就修改施工之
      方式，提出補強計畫予劉建築師修正，此亦可參卷附之丁
      ○○建築師事務所９１年２月２６日峻字第００３號函之
      附件，足見原告因外牆結構偏移之情形，曾多此與劉建築
      師商討修正、補強計畫，準此，益可認被告康太公司該棟
      大樓之前述靠四米巷道之牆面，確係因原告公司施工有誤
      ，而發生結構柱往外偏移，以及牆面自二樓以上往外偏移
      、傾斜，以致發生外牆逾越建築線之情形。
  (4)、原告雖主張：縱認該面牆有越界，惟因原告施工放樣前，
      已經被告委任之劉建築師在場指示、確認，而劉建築師相
      當於被告之代理人，是劉建築師之指示、確認，即相當於
      被告之指示、確認，是劉建築師指示有過失，即相當於被
      告之指示有過失，故越界之結果，不應歸責予原告云云，
      惟查，被告否認劉建築師之監工有過失，且劉建築師在現
      場之監工乃係重點式而非常駐式監工，且是否越界非經測
      量，劉建築師衡情無法立即發現，是就建物之越界，實不
      可歸責於劉建築師，亦無從據此認定係可歸責於被告而不
      可歸責於原告，原告上開主張並無理由。
  (5)、雖鑑定人林鴻志建築師於本院庭訊時表示：本件建築物於
      現場放樣時並無逾越建築線，且依測量圖亦無問題，之所
      以前述該面牆仍發生退縮不足及需做牆面敲除之補救工程
      ，經其後來查證的原因，可能是因為當時地政事務所到現
      場所訂的土地的界樁可能有誤，就被告之土地所施測的部
      分界址點向４米道路的方向偏移云云，惟被告否認係因地
      政人員就界椿之施測錯誤所致，概因依被證23原告於９０
      年６月６日出具之函文，其內表示兩造因鄰房抗爭界址退
      縮不足之問題，於９０年５月１日曾會同地政事務所人員
      共同會勘界樁樁址，比較１樓建照圖所表示建築物外牆線
      應自地界線退縮２５公分至建築線內，經原告公司丈量並
      無超出退縮建築線之情形，依此，可知地政事務所人員所
      訂之界樁並無錯誤，鑑定人稱被告康太公司該棟大樓之該
      面牆之逾越建築線，係因先前地政人員測界椿時施測錯誤
      ，就被告康太公司該棟大樓之建物基地界址往四米巷道之
      方向偏移乙節，應不可採。
  ３、原告雖私自變更擋土工法，從鋼骨橫板擋土措施而改採Ｃ
      ＣＰ止水椿法，惟依證人丁○○所述之該兩種工法之工期
      相差不多，且其在設計工法時有先至現場鑽探，發現現場
      並無地下水位過高之問題，原告可能僅係因施工習慣不同
      而自行改採ＣＣＰ止水椿法，且原告當時也未提到變更工
      法會增加工期等情，準此，可認該地下室原設計之鋼骨橫
      板擋土措施之該工法，係經系爭工程之建築師實地鑽探，
      並依實際水位設計之施工法，並無水位過高之問題，已能
      符合系爭地下室之情形，原告主張係因地下水位過高始因
      而改採ＣＣＰ止水椿法，且陳稱改採之工法會較原先預定
      採行之工法增加工期三十九天，故此部分應扣除三十九天
      之工期云云，並不可採。且系爭鑑定報告內認為係因地下
      水位過高因而改採擋土工法云云，亦不可採。
  ４、就被告康太公司該棟大樓之第一次變更設計，因係自１４
      樓減為１２樓，顯為減縮工程，並非追加工程，本不影響
      工期，自無須追加工期之問題：
      依證人丁○○所證述，原告於八十八年一月份時，就被告
      康太公司該棟大樓之施工，僅係做到地下三樓剛完成，且
      證人於當時已將第一次變更之設計資料交給原告，且依業
      界一般做法，變更設計時，建築師會把變更的圖先給營造
      廠，營造廠即會先做變更的施工，直到營造廠就變更設計
      之施工快施作完成，才會向主管機關申請變更設計，故並
      不會因變更設計而影響施工進度，且依原告公司的請款資
      料觀之，其在８８年１月請地下３樓之工程款、同年２月
      請地下２樓之工程款、同年３月請地下１樓之工程款、同
      年５月請地上１樓之工程款等情，足證原告就工程都有陸
      續進行，並無因變更工程而停工之情形，又因就第一次變
      更設計領取變更設計執照之日即八十八年三月二十二日時
      ，原告就該棟大樓之地下層既猶未施作完成，如何會有影
      響變更設計部分即地上工程之施工可言？況系爭鑑定報告
      亦認定第一次變更設計及施作雖會影響工期，但係減少工
      期２８日等語，準此，足見就被告康太公司該棟大樓之第
      一次變更設計除不影響、增加工期外，更有減少工期之情
      形。
  ５、就被告康太公司該棟大樓之第二次變更設計之原因，係因
      原告施工不當所致，被告康太公司在變更時附帶要求一併
      打通樓層之隔間，而隔間之變更設計是室內隔間之減少，
      可減少工期，不生影響、增加工期之問題：
  (1)、依證人丁○○之證述，可認就被告康太公司該棟大樓之所
      以會為第二次變更設計，係因原告施工錯誤所致，因依劉
      建築師之設計，本來係設計成要直接利用被告康太公司該
      棟１２層樓停車位入口，進入被告寧太公司該棟６樓建物
      之停車場，而該棟６樓部分停車場的出入口，在使用執照
      領到後即要封掉，然因原告公司施做錯誤，在施做好６樓
      部分之停車場，還未申請執照前就把出入口封掉，致無法
      領到使用執照，只好以變更設計的方式，將６樓部分的車
      位變更設計成１２樓的１部分，才會變更設計，另外１２
      層那１棟的８、９、１２樓，原來係設計成各該樓層隔成
      ６大間，後來被告康太公司希望把該三層之各層樓都打通
      ，不要有隔間，所以就同時辦理變更設計，且在劉建築師
      提出變更申請前，劉建築師即已先告知原告此部分之變更
      及施工方式，而原告就此部分之變更亦已先行施作，且於
      該次申請變更設計時或其後經核准變更設計之時，因當時
      樓層之隔間尚未施工，故該等變更設計應係節省工期，自
      不生需增加、延展工期之問題。
  (2)、系爭鑑定報告雖以：如在變更設計未經核准前即先行就變
      更設計部分予以施工，會有日後變更設計未經核准而須拆
      除重行施工之風險，故一般皆係在變更設計核准後，始就
      變更設計部分開始施工，如此該等變更設計當會影響而需
      增加工期云云，惟查，工程實務一般多是採施工與申請變
      更同時進行之方式，本件工程亦係採施工與申請變更設計
      同時進行之方式，因此在９０年３月５日就第二次變更設
      計經主管機關核准時，原告就該部分變更設計之工程業已
      施作完成，並未有增加工期之問題，是鑑定人僅以有變更
      設計時，其施工係於變更設計核准後始開始進行之觀點，
      因此認為變更設計會影響、增加工期云云，並未考量系爭
      工程之實際情形，已不足採。
  ６、就被告康太公司之第三次變更設計，即追加設置「污水設
      備油脂截流槽設備工程」，係因原告逾時未於８９年１月
      １０日以前取得使用執照，致因法令變更而需追加，此部
      分本不應列入追加工程中，原告更不應以此部分工程之工
      期，藉以主張延展系爭工程之施工期限。又系爭鑑定報告
      未考量原告施作該「污水設備油脂截流槽設備工程」，係
      採與申請該部分之變更設計同時進行之方式為之，且於９
      ０年１２月７日該變更設計經核准之時，該部分工程原告
      業已施作完成乙節，進而認定因該部分之變更，應增加工
      期一百二十天云云，亦不可採。
  ７、以被告針對電梯飾版的確認時間而言，並不會影響、拖延
      到原告針對系爭工程之施作完成時間：
  (1)、依證人丁○○之證述及被證１３之工程付款明細、被證28
      之估驗計價表所載，可認電梯必須要等到大樓之結構體全
      部完工後才能開始施工，而因本件大樓之結構體係直到八
      十九年三月份才完工，故以被告於八十八年十一月九日確
      認電梯飾板之時計算，至八十九年三月間始能安裝電梯時
      ，尚有五個月之期間，應足夠讓原告針對電梯下單訂貨及
      作電梯裝設之準備，如此，應不會影響、延誤到原告就電
      梯裝設之施工，且被告否認系爭鑑定報告內所認定之電梯
      飾板之裝配工作，為系爭工程之要徑工程乙節，否則如照
      系爭鑑定報告所認定，僅因電梯為大樓使用及建管勘驗之
      必要項目，即認電梯飾板之裝配為要徑工程，則幾乎系爭
      工程中之所有工程項目皆屬要徑工程，如此解釋，顯不合
      理而不可採。
  (2)、系爭鑑定報告雖以現場屋頂版於８９年１月１２日完成之
      時間，逆推１２０日即八十八年九月十二日之前，為被告
      應選定電梯飾板之最晚時間，被告於八十八年十一月九日
      始選定，已影響而致原告需增加工期五十九天云云，惟查
      ，因電梯須於頂樓裝設機械房，故須待屋突結構體完成時
      方能裝設，該鑑定報告以屋頂版施作完成，而非屋突結構
      體完成之時間，逆推被告應選定電梯飾板之時間，已無理
      由。且依鑑定人林鴻志建築師到庭之證述，可知該鑑定人
      在鑑定報告內所認定之現場屋頂版於８９年１月１２日完
      成，其依據僅係是依原告口頭向其說明而來，並無書面資
      料可佐，而被告否認系爭工程之現場屋頂版係於八十九年
      一月十二日即已完成，況依鑑定人表示，屋頂板之完成，
      係要包含屋頂頂板及屋頂凸出物（凸一、凸二、凸三即水
      箱、電梯頂板）的完成，據此可知結構屋頂板完成之時間
      ，應待屋頂頂板及屋頂凸出物皆完成，才算完成，是依系
      爭建築物之屋突結構完成之時間為８９年３月１０日計算
      ，以該時點倒推１２０日計算，則被告於８８年１１月９
      日選定電梯飾板並不會影響工期，系爭鑑定報告認為被告
      選定電梯飾板之時間，已延誤原告就系爭工程之施工達五
      十九天云云，並不可採。
  ８、被告就系爭工程中金屬帷幕牆的確認時間，並不會影響、
      延誤到原告就系爭工程之施工，故不會影響到原告就系爭
      工程施工之工期：
  (1)、依證人丁○○所證稱「外牆施作三種工程，就是磁磚、花
      崗石、帷幕牆。帷幕牆施作時間約１個半月，花崗石約要
      ３個月，磁磚至少也要３個月。因為必須要這三種工程都
      做好才能拆鷹架，縱使確認帷幕牆有晚１個月，但因為帷
      幕牆的施作進度比較快，實際上不會影響拆除鷹架的時間
      。就花崗石部分，因為本來在地上１層蓋好時，我們已經
      選定「綠海洋」這種型號，但是後來到結構體快要完成時
      ，原告公司才告知缺這種材料，要求要變更材料。我們就
      要求原告公司去找材料讓我們選定，這個過程約拖了１、
      ２個月，我們後來選定綠蝴蝶這種材料，這個也會影響到
      花崗石部分施作進度。花崗石在施作過程中又發現不同批
      的採購材料顏色有所不同，我們又要求原告公司重新採購
      相同顏色的材料去做更換，這部分又延宕了約兩個月，花
      崗石的施作又延了兩個月，導致帷幕牆先施作，也比花崗
      石部分先做好，磁磚也比花崗石部分先施做完成，我認為
      ８９年３月３１日才選定帷幕牆材料不會影響到工期。」
      等情，可認本件被告於八十九年三月三十一日選定金屬帷
      幕牆之材料，不會影響到原告施工之工期。
  (2)、系爭鑑定報告雖認定：「金屬帷幕牆因為大樓外觀及建管
      勘驗之必要項目，若未通過必須改善重驗，因而影響使用
      執照取得之時間，故可認定為要徑工程。一般金屬帷幕牆
      訂貨製造及運至現場一般約須４-５個月，本單項工程之
      選樣於結構體屋頂版完成前１２０日完成較為恰當，選樣
      須於８８年９月１２日前完成，本項選樣定案時間為８９
      年３月３１日，影響工期約增加２０１日」等情，惟查，
      金屬帷幕牆之裝配，並非為要徑工程，其理由同上，且該
      鑑定報告雖以現場屋頂版係於８９年１月１２日完成，據
      以逆推１２０日之８８年９月１２日，作為被告至遲應選
      定金屬帷幕牆之時間，惟查，原告係於８８年１０月３０
      日才送出金屬帷幕牆之確認圖供被告確認、選定，因此被
      告根本無法於８８年９月１２日即完成選樣作業，則鑑定
      人以該時點作為起算工期之依據，已不符合實際情況，且
      依被證21之系爭工程之付款明細內容，可知，原告於８９
      年１０月８日方完成外牆帷幕牆之工程，因此縱認鑑定人
      認定金屬帷幕牆施工日期為１２０日乙節可採，則由被告
      於８９年３月３１日就金屬帷幕牆選樣定案，至原告於八
      十九年十月八日完成金屬帷幕牆該工程，亦已逾１２０日
      甚多，足見該工程之遲延應由原告負完全之責任。再者，
      系爭鑑定報告以八十九年一月十二日作為原告針對屋頂版
      之完工日，已不可採乙節，亦如前述，是其進而據此作為
      認定被告至遲應選定金屬帷幕牆之時間云云，亦不可採。
  ９、原告針對被告康太公司該棟大樓之施工，於施工過程中確
      已發生鄰損，導致鄰居阻撓原告就四米巷道旁公共排水溝
      之施作，然原告就上開公共排水溝之被阻撓施工，並不會
      影響、拖延到原告針對系爭工程之使用執照之取得時間，
      故不會影響到原告就系爭工程之工期：
  (1)、原告於針對地下室工程施工時，因抽水問題施工不當，造
      成鄰損，又未妥善處理，造成附近居民抗爭，而阻撓該四
      米巷道旁之公共排水溝之施作乙節，此部分已據證人丁○
      ○到庭證述在卷，原告空言否認，並不可採。
  (2)、惟因被告就系爭工程之污水排放設施之設計，係設計成從
      自有之排水管接到污水處理設備後，係再接到六米巷道旁
      之既有公共排水溝內，並非接到四米巷道旁欲新施作之公
      共排水溝內，故縱使原告因鄰損而致鄰房阻撓該四米巷道
      旁公共排水溝之施作，惟並不會影響到原告就系爭工程向
      主管機關申請污水排放之檢查，並於檢查通過後據以進而
      申請核發使用執照，故對系爭工程之工期並無影響，則原
      告所稱因該四米巷道旁公共排水溝若未施做，無法申請污
      水排放檢查，即無法申請使用執照云云，並無理由。
  (3)、何況依系爭合約書一、二之第１３條、第１６條之約定，
      原告施工期間所發生之鄰損，概由原告自負責任，姑不論
      依前所述，該四米巷道旁公共排水溝之未施作，不影響原
      告就系爭工程使用執照之取得，況縱認會有所影響，惟該
      鄰損既係因原告施工不當所致，原告即須自負其責，何可
      藉此據以主張延展工期？是依前述合約之約定，原告此部
      分以鄰居阻撓公共排水溝施工八四八天，據以主張其就系
      爭工程之工期，就此部分可延展八四八天云云，亦不可採
      。
  (4)、系爭鑑定報告雖表示：施作該四米巷道旁公共排水溝所需
      之合理工期約十四日云云，惟被告予以否認。概該公共排
      水溝之施作，並非複雜之工程，僅須依開挖、埋管、回填
      三步驟即可完成，依系爭鑑定報告書第九頁第三行所載，
      鑑定人既已認定「各層結構體施作工期以１４日計算」，
      惟卻認該公共排水溝與各樓層結構體之施工工期相同，即
      顯不合理，且鑑定人亦未提出其認定該公共排水溝之施作
      需１４日工期之具體理由，是其所為此部分之認定，亦不
      足採。
１０、綜上所述，本件系爭工程原告自８７年７月１０日開工日
      起算，依系爭合約書一、二所約定之原告應完工（含完成
      送水、送電）之日期為８９年３月１０日，惟算至原告實
      際完工日９２年２月２４日，扣除因９２１地震實際停工
      ２５日，則可歸責於原告之逾期完工日為１０５６日，而
      原告上開所主張之工程之延宕及工期之延展，均非可歸責
      於原告，係因被告方面之事由或鄰居不理性抗爭所造成云
      云，均不可採。
（三）依系爭合約書一、二第四條第二項之約定，原告縱使有合
      於契約所定之工期延展事由，亦應由原告向被告提出書面
      申請延展，否則原告不得主張延展工期，此為本件兩造就
      工期延展需以書面要式之特別約定，而因原告就其上開所
      主張之工期延展事由，除九二一地震有依約定以書面向被
      告提出延展之申請，並經被告同意延展二十五天之工期外
      ，其餘均未向被告提出書面申請，準此，亦可認原告當時
      係認知到該等事由不符合合約所定延展工期之要件，始未
      向被告提出書面申請；至於原告主張上開契約條文所定應
      以書面延展之，係指被告即定作人應以書面延展施工日期
      云云，顯係對契約條文之曲解，蓋只有承攬人自己知所進
      行的工程進度是否有特殊狀況需要延展工期與延展所需時
      間，定作人如何得知工程需要延期並以書面通知承攬人？
      是原告該種解釋顯不可採，且從承攬契約之本質觀之，承
      攬重在工作之完成，定作人對於承攬人無指揮監督權，故
      承攬人對於工程進度應有報告於定作人之附隨義務，又焉
      有定作人需主動以書面延展工期之理？由此益見原告上開
      解釋之不可採。
（四）就系爭合約書一、二之工程注意事項第十七項所約定之「
      工程若逾期，罰總價之千分之３」之條款內容，兩造訂約
      之真意係按日罰款，且需解釋為按日計罰始為合理，非原
      告所稱之不管原告逾期完工之天數，均只能罰工程總價之
      千分之三，而不能按日計算：
  １、按上開約定條款之真意係按日罰款，此乃工程慣例，且以
      系爭工程之工程款高達１、２億元，若不問逾期長短均僅
      罰工程總價千分之３，寧有是理？又按消費者保護法第１
      １條第２項規定：「定型化契約條款如有疑義時，應為有
      利於消費者之解釋」之規定，因本件原告公司為股票上市
      之營造商，而系爭工程契約係其預先製作之定型化契約，
      其中契約所附工程注意事項第１７項載稱：「工程若逾期
      ，罰總價之千分之３」，固未載明係按日處罰而生疑義，
      惟依工程慣例所謂之逾期罰款多以日計數，倘不分逾期長
      短均僅罰千分之３之總價，對消費者顯失公平，是上開第
      １７項之約定，應從有利於消費者之解釋，應認係按日處
      罰，始為合理。
  ２、依工程慣例，遲延違約罰都是按日計算，其目的在於使承
      攬商注意工程期限，如期完工，如認為無論遲延日數多久
      ，都僅以總價款千分之３計罰，如此，不啻鼓勵承攬商放
      任工程進度遲緩，顯已失去雙方約定違約罰之意義，準此
      ，應認上開違約罰之約定，乃係依原告逾期完工日之日數
      予以按日計罰。
（五）前述逾期罰款約定之性質，係為「懲罰性違約金」之性質
      ，非「損害賠償總額」預定之違約金約定，故被告除能向
      原告主張懲罰性違約金賠償外，尚能另向原告請求遲延給
      付之損害賠償：
      依系爭契約條款文義載稱：「工程若逾期，『罰』總價之
      千分之３」，核其性質為懲罰性違約金，才會有「罰」之
      問題，並非賠償總額之預定至明。是被告對原告除得主張
      懲罰性違約金，據以抵銷原告本件工程款之請求外，並得
      另以原告給付遲延之事實，依民法第２２９條第１項、２
      ３１條第１項及第５０２條第１項之規定，請求原告對被
      告負損害賠償責任，並據以抵銷原告本件工程款之請求。
（六）依前所述，經被告對原告行使抵銷權後，原告對被告工程
      款之債權業已因抵銷而消滅，是原告請求被告給付其未付
      之工程款云云，並無理由，被告爰答辯聲明為：１、請求
      駁回原告之訴及假執行之聲請；２、訴訟費用由原告負擔
      ；３、若受不利判決，請准供擔保免為假執行。
三、兩造間不爭執之事項：１、原告即反訴被告於87年7月1日分
    別向被告即反訴原告康太及寧太公司承攬系爭工程，建照號
    碼分為87年工建字第0273號及0087號，承攬總價含土木建築
    工程及水電工程（不含空調設備工程），其中被告康太公司
    部分為1億9071萬4286元，被告寧太公司部分為2119萬476元
    （未稅），嗣因變更設計，被告康太公司之承攬總價經兩造
    合意減為1億7880萬9068元（未稅），且依合約之約定，系
    爭工程原告應於開工日起算十八個月之日曆天即五百四十天
    內，取得使用執照，於使用執照取得後六十天內完成送水、
    送電工程；被告康太公司針對系爭工程，於91年12月6日取
    得建物之使用執照，被告寧太公司於90年12月17日取得建物
    之使用執照，並均於九十二年一月二十四日完成送電，於九
    十二年二月二十四日完成送水；２、原告就系爭工程已全部
    完工；３、被告康太公司已付予原告工程款1億6496萬1904
    元（未稅），加5％營業稅後為1億7321萬元，尚有工程款13
    84萬7164元（未稅）未付，加5％營業稅後應付金額為1453
    萬9521元，被告寧太公司已付予原告之工程款金額為1885萬
    9619元，加5％營業稅後為1980萬2600百元，尚有工程款233
    萬857元（未稅）未付予原告，加5％營業稅後應付金額為24
    4萬7400元；４、原告曾於91年8月5日向被告康太公司申請
    估驗計價第45期工程款400萬5千元，於91年11月1日向被告
    康太公司申請估驗計價第44期及第22期工程款222萬5千元，
    於91年12月16日向被告康太公司申請估驗計價第46期工程款
    600萬7500元，依系爭合約書一、二之第五條之約定，被告
    康太公司應於當月或次月二十五日各給付50%即期票及50%之
    30天期票，被告康太公司並未給付；５、因921大地震停工
    而可扣除之工期天數為25天；６、被告康太公司付給大民公
    司拆除前述該面牆之部分牆壁之費用為486萬2160元，且被
    告康太公司就其支付予大民公司之上開0000000元之
    該筆工程款，業已主張對原告享有代墊款請求權，並以寄發
    被證五之九十二年八月二十五日之存證信函予原告，作為主
    張以該對原告之代墊款債權，予以與本件原告主張之工程款
    債權為抵銷之意思表示，而原告不爭執有收到上開存證信函
    ；７、鄰房以原告就系爭工程之施工造成其等之鄰損為由，
    自八十九年三月十日起至九十一年七月六日止，予以阻撓原
    告就四米巷道旁之公共排水溝之施工，致原告就該公共排水
    溝於上開期間內無法順利施作；８、大民公司就前述牆面之
    部分牆壁之拆除工程，係自九十年十二月一日起至九十一年
    七月六日止進行施工，而該等施工，會影響系爭工程之使用
    執照之取得時程；９、就被告康太公司該棟大樓興建之第一
    次變更設計，其變更設計之內容，包括將原設計樓高自14樓
    減為12樓，以及變更地下一樓至地上七樓之廚房、廁所，及
    八至十二樓之廁所，並在地下一樓增設電信配線室及變更全
    大樓之消防設備，且該次變更係於88年1月26日向主管機關
    申請變更，而於同年3月22日經主管機關核准變更；１０、
    就被告康太公司該棟大樓之第二次變更設計，其內容係包括
    將被告寧太公司之該棟六樓建物之車位，變更設計成康太公
    司該棟十二樓建物之一部分，並將康太公司該棟大樓之部分
    樓層內之隔間打通，而就該變更設計，原告曾於八十九年七
    月二十七日之工地會議中，請被告之建築師丁○○儘速完成
    並提交變更之建築圖面，而劉建築師應允於八十九年八月二
    十日完成並提交變更之建築圖面，惟經申請後，該次之變更
    設計係於九十年三月五日始經主管機關核准；１１、被告康
    太公司針對系爭工程之第三次變更設計，乃係追加設置「污
    水設備油脂截流槽設備工程」，且在88年1月1日時實施新的
    建築物污水處理設計技術規範，其中規定要設置油脂截流器
    ，且被告康太公司係於九十年七月十七日確認油脂截留槽之
    廠牌、容量及污水設備排氣管之位置，而該次變更設計係於
    九十年十二月七日始經核准；１２、原告於八十八年七月十
    六日提出電梯內外飾板之樣品送被告委任之劉建築師選定，
    嗣被告係於八十八年十一月九日確認電梯飾板；１３、原告
    係於八十八年十月三十日提出金屬帷幕牆確認圖以供確認，
    而被告委任之劉建築師係於八十九年三月三十一日完成金屬
    帷幕牆不鏽鋼圖面之審認；１４、被告就系爭工程地下室擋
    土工程之施工法，原設計為「鋼骨橫板擋土措施」，嗣原告
    施工時，改採「ＣＣＰ止水椿法」；１５、原告就被證四之
    第一次工程結算協調會會議紀錄、被證八之工程預定綱要進
    度表、被證九放樣工程計畫書、被證十二第二次估驗計價表
    、被證十三付款明細表、被證十四、十五之統一發票、被證
    十六之原告公司於九十年八月十七日發文之函文、被證十八
    大民公司之簡便行文表、被證二十之系爭合約一、二內所附
    之工程進度表、被證二十一之工程領款明細表、被證二十三
    之原告公司九十年六月六日發文之函文、被證二十四之丁○
    ○建築師事務所之函、被證二十五之大民公司九十一年三月
    十四日發文之簡便行文表、被證二十六之前述該面牆之Ｃ４
    柱外緣箍筋距吊線之相對距離標示圖、被證二十七之前述該
    面牆之施工現場照片、被證二十八之第二十次估驗計價表、
    付款明細表之形式上真正均不爭執；１６、原告亦不爭執其
    公司人員有傳真被證二十六之圖面資料予被告委任之劉建築
    師；１７、被告就原證五、原證六之工程階段付款明細表、
    原證九會議紀錄、原證十及原證十二之工地備忘錄、原證十
    三備忘錄、原證十四會議紀錄、原證十五工地備忘錄、原證
    十六會議紀錄之形式上真正均不爭執。
四、本院之判斷：
    茲本件兩造間有爭執應予以審究者，在於：１、原告就系爭
    工程之開工日為何時？係八十七年七月十日，或同年之八月
    二十三日？２、原告就系爭工程之施作，是否有逾期完工之
    情形？如有不可歸責於原告之需延展工期之事由存在，惟原
    告未以書面向被告申請延展，此時就該等事由是否應准許原
    告之延展工期？本件工期之逾期完工，是否係可歸責於原告
    ？如係可歸責於原告時，則原告逾期完工之日數為何？原告
    是否有逾期始完成送水、送電？其逾期之天數為何？３、兩
    造在系爭合約書前述條文中有關逾期違約罰款之約定內容，
    係指按日以工程款總價之千分之三計算，抑或係非按日計算
    ，而不管逾期完工之天數為何，均僅以總工程款之千分之三
    計算？４、兩造上開逾期完工違約金之約定，其性質係屬懲
    罰性違約金，抑或係屬損害賠償總額預定性質之違約金約定
    ？該等違約金之約定，是否有過高而應予酌減之問題？５、
    被告康太公司主張以其對原告所享有之代墊款000000
    0元之債權，及被告二人主張以其等因原告逾期完工（包括
    逾期始取得使用執照及逾期完成送水、送電），所分別得對
    原告主張之逾期完工之違約金及損害賠償債權，據以與原告
    本件請求之工程款債權加以抵銷後，原告本件之工程款債權
    已因被告之抵銷而消滅乙節，是否有理由？
五、經查：
（一）原告就系爭工程之開工日應為八十七年七月十日：
  １、經查，於原證七之估驗計價表及被證八預定綱要進度表、
      被證十二之歷次分期估驗計價表之內容中，業已載明「實
      際開工日期」為八十七年七月十日（其中被證八將開工日
      之八十七年七月十日誤載為八十六年七月十日），而上開
      原證七之估驗計價表及被證十二之估驗計價表均係原告所
      製作，且依被證八之預定綱要進度表所示，於八十七年七
      月十日至同年八月二十三日係施作Ｈ─Ｂeam擋土椿工程
      ，為前置作業，又依被證二十之系爭合約書內所附之預定
      工程進度表所載，其中就Ｈ─Ｂeam擋土椿釘打，係預定
      自八十七年七月七日即開始施工，且此係屬系爭工程之基
      礎工程之一部分，亦即應認為原告施作Ｈ─Ｂeam擋土椿
      之釘打，係系爭工程之一部分。
  ２、雖原告援用系爭鑑定報告所述「依建管申報開工日為八十
      七年七月十日，然工程實際開工日常與申報日不同，由施
      工網圖研判，現場實際開始進行擋土工程為八十七年八月
      二十三日，可認為實際現場動工日」，而主張開工日為八
      十七年八月二十三日，惟此為被告所否認。查，上開所述
      之Ｈ─Ｂeam擋土椿釘打之工程，應係屬擋土工程之開始
      及一部分，且擋土（椿）工程為系爭工程之主要工程項目
      之一之情，亦有被證八之記載可參，是系爭鑑定報告僅以
      被證八所載擋土工程預定始自八十七年八月二十三日，即
      認原告之實際開工日為該天乙節，已屬速斷而有疑義。而
      鑑定人經本院再詢以「請查明進行該擋土工程是否須有前
      置作業？如須有前置作業，是否實際動工日應在八十七年
      八月二十三日之前？應係在何時？」，台灣省建築師公會
      亦以補充之鑑定報告一答覆稱：依前述之預定綱要進度表
      所示，原訂有前置作業時間為四十四日，擋土工程實際進
      行施作前，通常如基地測量、機具調度、假設工程等，可
      統稱前置作業。若將此種前置作業計為動工之活動，則實
      際動工日可再前溯。本鑑定建議此實際動工日前溯不超過
      建築申報開工日（八十七年七月十日），即實際開工日計
      入前置作業時，同建築申報開工日。」之情，有該補充鑑
      定報告一在卷可憑（附於卷二），是鑑定人經本院進一步
      詢問後，其亦不否認被證八所示之前置作業，亦可認為係
      原告就系爭工程施工之一部分，而此核與證人丁○○到庭
      證稱：「（問：如果在現場構築圍籬，是否已經算是開工
      ？）廣義來說應該算是已經開工，因為安全圍籬也是施工
      過程的一部分，依照建築法規，這是一定要做的。」等語
      （見九十四年九月十五日筆錄，見卷二）之內容相符合，
      是該補充之鑑定報告一之內容，應較原先系爭鑑定報告該
      部分之內容為可採。參以原告亦不爭執就系爭工程，向主
      管機關申報之開工日為八十七年七月十日乙節，準此，被
      告辯稱原告就系爭工程之開工日為八十七年七月十日，非
      同年之八月二十三日乙節，應堪採認。
（二）原告所建之被告康太公司該棟大樓臨四米巷道之該面牆壁
      ，確有因原告之施工不當，致該面牆之牆面自二樓以上，
      由下往上往外偏移、傾斜，致逾越建築線，以及其部分樓
      層之Ｃ４柱之柱筋，亦有逾越建築線之情形，被告康太公
      司催告原告補正該工程瑕疵，惟原告未予置理，被告康太
      公司因此僱請大民公司拆除該面牆之部分厚度予以修改，
      工程期間即九十年十二月一日起至九十一年七月六日止之
      該段期間，亦應列入為原告之工期內，不應扣除，且被告
      康太公司因此支付予大民公司之施工費用0000000
      元，原告亦應賠付予被告康太公司：
  １、原告雖否認其施作完成後之該面臨四米巷道之大樓牆壁，
      部分牆面有逾越建築線或由下往上向外偏移、傾斜，及部
      分樓層之Ｃ４柱之柱筋有越界之情形，陳稱：當時建管單
      位認定該面牆有逾越建築線，純係迫於附近居民抗爭之壓
      力所致，然建管單位此一認定係屬誤認，事實上該面牆並
      無逾越建築線，亦無牆面由下而上往外傾斜或筋柱越界之
      情事，是被告康太公司自行雇工拆除該部分牆面，既不可
      歸責於原告，其施工期間因此延宕原告就使用執照之取得
      時間，自應扣除該部分之工期，且被告康太公司所支付之
      拆除費用0000000元，原告亦不需負擔等語。
  ２、惟查：
  (1)、依被證16之原告公司於九十年八月十七日所發文寄予被告
      公司之函文內，其中說明欄第３點原告已載稱：「日前（
      ９０. ８. １.）與建管課程課長於市府舉行會議、、、
      奉課長指示４米巷道部分須依建築線指示圖規定辦理，若
      有超出建築線處，須予以打除無誤後，建管單位才會核發
      使用執照。依現況、本建築物超過建築線１５公分，勢須
      打除１至１２樓側牆才符合建管要求」，其中說明欄第４
      點載稱：「工地回朔前年結構體建造放樣（87.6.23）曾
      發現建築物與建築線指示不符，且以書面通知建築師指示
      ，經會勘後依指示施作。若建築物超出部分須打除，其責
      任歸屬必先釐清後才可進行修改工程」等語，均已提及有
      關建築物超越建築線之內容，而被證16上開所載之「...
      依現況、本建築物超過建築線15公分，勢須打除1至12樓
      側牆才符合建管要求」之內容，依其文義觀之，應係屬原
      告所表示之意見，尚非其所稱僅係在轉述主管機關建管課
      長之個人看法而已。且依被證18之大民公司於９１年３月
      ２１日發函予原告之函文內，亦表示：「說明一、... 委
      託本公司承包因根基營造施工失誤須【辦理毗鄰四米外牆
      退縮工程】... （一）因根基營造施工失誤，導致第２柱
      位之（１０Ｆ～１２Ｆ）柱位主筋偏移甚多、、、」之情
      形，已可看出原告所施作靠近四米巷道之該面牆壁，有超
      出建築線、越界而須拆除部分牆壁之情形。又依被證四之
      兩造會同丁○○建築師所召開之系爭工程之第一次工程結
      算協調會會議紀錄，其中四、討論及決議事項（二）載稱
      ：「關於本件工程【越界補正外壁工程損害乙案】，雙方
      達成下列決議... 」，而該會議紀錄亦有原告之代表簽名
      確認之情，有被證四之影本一份在卷（卷一）可稽，準此
      ，可見原告所施作之該面牆，有越界而致需補正拆除該牆
      壁之部分牆面之情形。
  (2)、證人丁○○於本院９４年１０月１３日之期日證稱：「…
      後來我有再去現場確認，發現系爭建物西南角處原來要跟
      鄰屋距離依照圖面是３０公分，但施工之後變成是４０公
      分，表示建築物有往另外一方（建築線亦即現有巷道偏移
      ），另外【也發現建物東南角牆壁面接近地面的牆面有補
      混凝土，原因應該是因為該面建物有由上往下（按：實應
      係由下往上）牆面往外傾斜，所以底下必須要補混凝土，
      讓牆面垂直，因為底下補混凝土，有造成建築線外移】。
      發現建築線可能偏移的地方都是在該建物的東南角的那一
      面，我認為這樣的偏移是施工問題造成的，因為與圖面不
      符，而且沒有做成垂直，是施工問題。」、「（問：蓋好
      的建築物，證人說有往外傾斜，請問幅度為何？）傾斜部
      分寬度約有２０公分。」等語（見本院九十四年十月十三
      日筆錄第三頁、第六頁），於97年4月29日證稱：「（問
      ：提示被證26之傳真資料，你有無該份傳真資料的原本，
      為何聲請人即原告會傳真被證26給你？）提出被證26傳真
      資料的原本，大民營造當時在作敲除傾斜、超越建築線的
      外牆工程時，結果就發現到柱的主筋以及樑的主筋都有偏
      離，他們的現場工地人員就向我反映，我就從台中趕上來
      看現場，我就跟聲請人的人員討論到，如果繼續再敲，怕
      會影響到柱的主結構安全，所以我們就跟聲請人討論擬定
      補強計畫，避免如果未先作補強而繼續敲，碰到地震會發
      生危險，我就請聲請人的人員在現場拉基準線，來測量每
      個樓層偏移多少，後來經過聲請人的人員測量出來以後，
      他們就作了被證２６的圖，傳真給我。」、「（問：依照
      被證26可否看出有突出超過建築線？）... 依照被證26這
      張圖，中間的那條線就是基準線，可以看出九以上的樓層
      ，越往上它的主筋位置，越往建築線也就是鄰房的方向偏
      ，這樣就可以看出當初聲請人在蓋房子的時候，房子是有
      往上往外傾斜蓋的情形... 」、「（問：柱箍筋外露是何
      意？）因為一個柱子的結構是中間是主筋，主筋外面是用
      箍筋包圍住綁著，箍筋外面再用水泥，系爭房屋在拆除逾
      越建築線部分的工程時，在比較矮的樓層部分，並沒有動
      到箍筋以及主筋，只有動到外面水泥的部分，但是在比較
      高的樓層，也就是九樓以上，拆的過程就會敲到箍筋跟主
      筋，這樣顯見九樓以上它是有往上斜蓋的情形。」、「（
      問：聲請人傳真被證26給你之後，你有作什麼回應？）我
      就有跟聲請人的人員再討論並且要求聲請人擬定補強計畫
      ，我當時就有發了我今日所提的幾份函給聲請人，今日我
      提的資料內所附的圖（按非被證26該圖）的部分，這個不
      是我畫的，是聲請人的人員畫好之後，傳真給我，要我認
      可，我審核的時候，也有作一些修正，修正之後我再把該
      圖傳真給聲請人... 」等情（見本院九十七年四月二十九
      日筆錄第二頁、第三頁），並有證人丁○○於九十七年四
      月二十九日庭訊時所提出之丁○○建築師事務所先後於九
      十一年一月七日、一月二十八日、二月二十六日發予原告
      之函文影本三份在卷可憑。
  (3)、證人甲○○於本院９４年１２月８日庭訊時證稱：「（問
      ：大民營造公司是否曾經到向陽經典大樓做外牆修改？何
      時？是做那些部分？何人請你們施做？何時完成？施工中
      有無發現外牆有何問題？是何原因造成外牆的問題？）…
      要往內退縮１０到１５公分，是從２樓到１２樓的範圍都
      要，當時是因為外牆有越界，我們是將東北向整個牆面剷
      除重做，當時被告發包這個工程時，原告公司跟大民營造
      都有投標，是由大民營造得標，提出當時要施做內容的標
      單、投標前兩造及大民營造約定事項影本（附卷）。施做
      過程中，原告公司的人員都有在場，因為有些事項也要他
      們配合，而且這是他們的工地，他們理所當然會在現場監
      看。拆除外牆的施工過程我都有在現場。」、「（問：就
      你了解，你認為越界是何原因造成？）本件有無越界我不
      清楚，所以越界原因為何我不知道，我們主要是處理他的
      外牆從２樓以上往外偏斜，陽台部分從２樓以上往上、往
      外傾斜，而且我們發現ｃ４柱子即東北向第４根柱子的位
      置偏差更大，除了陽台牆壁往外偏離１５公分之外，又另
      外偏移出去１５公分，所以等於這個部分偏移３０公分。
      柱子的部分因為施工比較複雜，涉及結構性安全問題，所
      以這部分的拆、移都由原告公司自己施做。我認為柱子與
      外牆的偏移是因為施工的問題，而不是設計所造成，因為
      設計不可能設計成斜的。」、「提出原告公司９１年４月
      ３日函文影本、大民營造９１年４月１６日函文影本，９
      １年４月３日函文內容第３點是說ｃ４柱子有偏移，他們
      也會負責修復柱子，也會跟大民營造配合完成。９１年４
      月１６日函文我們是回復原告公司９１年４月３日函文，
      主要是提到因為ｃ４柱子偏移部分大民營造要做一些配合
      原告公司施工的工作，所以這部分成本增加，大民營造要
      求追加款項，在此函文說明第２點內也提到ｃ４柱子在外
      牆之外，又多出１５公分... 」、「（被告複代理人問：
      請問證人，你說外牆有偏移１５公分，依據為何？）外牆
      偏移幾公分是一開始發包時，說外牆要往內退縮１５公分
      ，這是當初工程發包的約定（約定事項第４點），當時有
      ４個單位在９１年１月８日約定，是由兩造公司、丁○○
      建築師還有大民營造４方共同約定。而且在施做過程中我
      們發現ｃ４柱子也往外偏移１５公分，所以我們才會要求
      這部分追加７萬多元工程款，這部分施工是由原告公司自
      己來做修補。約定事項第４點會提到「施做完成厚度１５
      公分」是因為我們要把外牆挖掉１５公分…」、「（被告
      複代理人問：請問證人，施工之後，如何認定向陽經典大
      樓外牆有偏斜？）我們施工時有吊垂直線，經過兩造與建
      築師共同確認向陽經典大樓確實有偏斜。」等語（見九十
      四年十二月八日筆錄第二、三、四頁），並據其提出原告
      於九十一年四月三日發文寄予包括大民公司之函文影本、
      大民公司於九十一年四月十六日發文予原告之簡便行文表
      影本、經兩造及劉建築師及大民公司之甲○○共同簽名確
      認之四米巷道側外牆第三階段泥作工程應注意事項表影本
      各一份在卷可參。又證人甲○○於本院九十七年五月二十
      六日庭訊時亦證稱：「（問：提示被證27，是否是你們大
      民營造公司之前的施工？是針對何處施工？）是的，是針
      對鄰房巷道的那面牆，是比較高的那棟建築物的外牆，也
      就是康太公司那棟建築... 」、「（問：在施作過程中有
      無移動該面牆壁建物的柱箍筋以及柱主筋的位置？移動情
      形為何？）我們施作的地方是外牆，並沒有動到柱箍筋以
      及柱主筋，柱箍筋以及柱主筋是聲請人去動的」、「（問
      ：你們當時在修外牆時，有無作傾斜度的測量?）當時有
      做垂直度的測量，也就是吊線，也有畫圖，上面應該有標
      示出各層樓的修改尺寸，因為當時我們要跟兩造一起會同
      處理，所以有做出該圖面資料... 我們有提出碳纖維貼覆
      施工法的照片給相對人看，告訴相對人因為C4柱主筋有要
      部分拆除，要作補強的一種施工方法」、「（提示被證26
      ，請問證人，這兩頁圖你知道他的內容嗎？）被證26 這
      兩張圖是聲請人所畫，經過我們大民公司以及劉建築師一
      起確認後定案的圖，中間那條基準線是我們幫他們修補外
      牆後，做好的外牆外緣線的位置，這兩張圖都是在我們已
      經把外牆剔除之後，聲請人去測量後，三方確認的結果，
      這兩張圖並無從看出我們當時外牆剷除的厚度以及情形，
      但是可以看出剷除外牆後，修補前柱主筋跟柱箍筋的相對
      位置情形，從兩張圖可以看出C４部分在11、12樓（頂樓
      ）以及頂樓樓板，其柱筋有超出基準線，其中11樓是超出
      三公分，12樓是超出六公分，頂樓樓板是超出三公分，上
      面有寫H多少公分的地方，這個是指從各層樓地板算上來
      的高度，該處是各層柱筋的相對位置... 所以本件聲請人
      有去做主筋或箍筋修改的部分只有C4柱的11樓、12樓及頂
      樓樓板的部分。」、「（相對人複代理人問：照你剛剛所
      講，有些樓層的主筋及箍筋，有超過基準線，為何會超出
      ？）可能是聲請人在施作的時候，主筋跟箍筋的位置超出
      了。」、「（問：你們公司之前去施作外牆修補工程，是
      否確實是因為外牆的自下往上向外傾斜？）我們當初是接
      到相對人的通知，說這個牆壁有超出建築線，要往內退縮
      ，我們就去競標得標，就去施作，是針對康太的那棟樓的
      東北面牆，就先把整個外牆剷除掉，大概都剷除十五公分
      ，是從二樓以上到頂樓，剷除前我們有吊線，就發現牆壁
      是從下往上外斜... 」等語（見本院九十七年五月二十六
      日筆錄第二至第五頁）。
  (4)、經核證人丁○○、甲○○上開所述靠四米巷道該面牆，於
      原告施作完成後，因發現其牆面有自二樓以上由下往上向
      外偏移、傾斜，傾斜厚度有達十幾公分，被告康太公司乃
      雇請大民公司拆除該往外傾斜部分之牆壁，惟大民公司之
      人員於拆除牆壁之過程中，亦發現部分較高樓層之柱筋亦
      另有往外偏移、傾斜之情形，因柱筋之往外偏移，其內縮
      及補強工程涉及結構體之安全，應由原告公司自行施作，
      惟大民公司需施作配合措施，經大民公司人員就此情事予
      以向兩造反應，嗣原告公司之人員乃因此針對該面牆部分
      樓層之柱筋往外傾斜、偏移之厚度之相對位置情形，予以
      畫出被證26之圖面，並將該圖面傳真予劉建築師，以讓劉
      建築師確認、審核之證述內容，係屬相符，且均證述明確
      ，且證人甲○○亦明確證稱其公司於施工前有吊垂直線，
      而確認該面牆係由下而上往外偏移、傾斜，另證人丁○○
      並證稱原告因外牆結構偏移之情形，曾多此與其商討修正
      、補強計畫、施工步驟等情，並有原告所不爭執其形式上
      之真正，且為其傳真予證人丁○○之被證26之圖面資料，
      以及原告亦不爭執其形式上真正、為證人丁○○於九十七
      年四月二十九日庭訊時所提出之原告當時所提供以讓證人
      丁○○審核、確認之柱筋偏移之修補、補強計劃之資料，
      暨證人丁○○於當時以丁○○建築師事務所之名義，所發
      予原告，要求原告針對部分柱主筋之施工偏移，儘速提出
      補強、改善計劃之函文在卷可參。且衡情倘該面牆之壁面
      並無自二樓以上由下往上往外偏移、傾斜，且較高樓層之
      柱筋亦無往外偏移之情形，何以被告需大費周遭雇請大民
      公司拆除該部分壁面，而原告又何需製作被證26之圖面，
      並就柱筋之補強計劃、施工步驟與證人丁○○加以商討後
      ，予以施作柱筋之修補工程？是證人丁○○、甲○○上開
      所述該面牆於原告施作後，大民公司拆除、修補壁面及原
      告修補柱筋前，其壁面係有自二樓以上由下而上往外偏移
      、傾斜，且部分較高樓層之柱筋亦有往外偏移，以致需拆
      除、修補該部分偏移出來之牆壁及柱筋乙節，即與事實相
      符而可資採信。至於前述二位證人所述傾斜之該面牆，應
      係指同一面，即靠四米巷道之該面牆壁，雖渠等證述時一
      說係東北面牆，一說是東南面牆，惟此應僅是二人作證時
      針對該面牆之方位為何，所各依據之方位基準之認知有所
      不同，或其中一人一時之誤述方位所致，不應因此即否認
      其等此部分證詞之可信性，是原告以其等所述該面牆之方
      位不同，而認其等之證述內容均不可採云云，亦無理由。
  (5)、又查，依證人甲○○於九十七年五月二十六日庭訊時所提
      出之原告公司於九十一年四月三日發文予被告康太公司及
      訴外人大民公司之該函中，其中說明欄第１點載稱：康太
      向陽經典大樓起造人委請大民營造有限公司辦理毗鄰林森
      路二二九巷道【外牆退縮工程】，原訂九十一年三月二十
      五日前完成【二樓以上結構及裝修工程】並拆架完成，於
      第３點載稱：第二柱位（即柱編號Ｃ4）10-12樓柱位偏移
      部分，起、承、監三方才於91.2.23結構補強甫定案...本
      公司為顧及起、承、監三方商誼，及配合大民營造施工進
      度情形，保留法律追訴權下，先行配合【Ｃ4柱位退縮】
      補強工程等情，業已提及大民公司當時確係承作被告康太
      公司委託之鄰四米巷道該面牆自二樓以上之退縮工程，且
      原告亦有施作該面牆中之Ｃ4柱之退縮補強工程。又證人
      甲○○於九十四年十二月八日庭提、經原告及被告康太公
      司所派之代表、證人丁○○、大民公司之甲○○共同簽名
      確認之「４米巷道側外牆第三階段泥作工程應注意事項」
      表中，其中第１點係載稱：結構柱鋼筋【越界處理】：根
      基派結構技師至工地勘查，提出解決方案，預91年1月9日
      之情，業已指出前述該面牆之結構柱鋼筋有越界之情形，
      且證人甲○○於上開期日所另提出之大民公司於九十一年
      四月十六日發文予原告，以回覆原告九十一年四月三日發
      文予大民公司之上開函文之簡便行文表內，其說明欄第一
      點記載：康太向陽經典大樓外縮退縮工程，由本公司負責
      施作【外牆退縮】第二階段及第三階段工程...，而說明
      欄第二點載稱：第二階段打石工程，原先施作指標是由貴
      公司及建築師說明打石部位為假柱及假樑，且以此作為估
      價依據，但經施作後發現9-12樓結構主筋偏出外牆多達15
      公分之譜...，亦已提及大民公司係為被告康太公司施作
      外牆退縮工程，且於施工時發現九至十二樓之結構柱主筋
      亦有往外偏出達十五公分；而證人丁○○於九十七年四月
      二十九日所庭提之「丁○○建築師事務所」九十一年一月
      七日發文予原告之函文內，其說明欄第一點亦記載：康太
      向陽經典大樓新建工程，面臨四米現有巷道，【越界建築
      四米巷道部分經現場切除時，發現部分柱主筋於十樓至十
      二樓有施工偏移現象】... 之情，亦已明確指稱被告康太
      公司該臨四米巷道之牆面，有越界建築，並於大民公司針
      對越界之牆面予以拆除時，亦發現該牆十至十二樓之柱主
      筋，有往外偏移之情形，而上開證物內所顯示、指出之前
      述情形，核亦與證人丁○○、甲○○前開所述之該牆面，
      有超出建築線越界建築，以及較高樓層之柱筋，有往外偏
      移之內容亦相符合。
  (6)、依上所述，可認原告所施作之前述該面牆，確有超出建築
      線而越界建築、其牆面自二樓以上由下而上往外偏移而越
      界，以及較高樓層之Ｃ４柱之柱筋，亦有往外偏移之情形
      ，原告主張其施作完成之該面牆，並無超出建築線，亦無
      牆面由下而上往外偏移、傾斜，以及柱筋往外偏移之情事
      ，係主管機關囿於居民抗爭之壓力而誤認超出建築線云云
      ，尚不足採。
  (7)、復查，前述該面牆經原告施作完成後，既發生有牆面並未
      垂直，而自二樓以上由下往上往外偏移、傾斜之情形，且
      偏移、傾斜之厚度，光牆面部分已達十五公分，另又有Ｃ
      ４柱之柱筋，於十至十二樓部分亦有往外偏移，且偏移最
      多部分達十幾公分之情形，而此種牆面未垂直，且不同樓
      層間之柱筋亦未保持垂直，而有前述之不小之偏移之情形
      ，應係原告施工不良所致，核與被告康太公司所委任之劉
      建築師所畫之建築設計圖無涉（概建築設計圖不可能係設
      計成讓該牆面及柱筋非垂直），是此部分之工程瑕疵，應
      係可歸責於原告。
  (8)、原告雖主張：縱認該面牆確有逾越建築線，然原告於建築
      施工前，均先會同被告康太公司委任之劉建築師於現場放
      樣，經劉建築師確認建築之位置無誤且無超出建築線後，
      始開始建築，是劉建築師既係被告委任之建築師，而原告
      依其指示之位置建築，即相當於依被告康太公司之指示位
      置而建築，縱然該位置逾越建築線，亦應由被告負責而不
      可歸責於原告乙節，惟此為被告康太公司所否認。查，證
      人丁○○固不否認於原告建築放樣時，其有在現場監工確
      認，然證稱：當時聲請人（即原告）在開始要蓋房子放樣
      的時候，也沒有請地政人員去就建築線之位置作測量，只
      有請地政人員就鄰地跟相對人土地的界址作測量鑑界而已
      等情（見本院九十七年四月二十九日筆錄第四頁），是縱
      使於原告要開始施工，並針對施工位置予以放樣時，被告
      康太公司委任之證人劉建築師有在場確認，惟因當時原告
      並未請地政人員就建築線之確切位置予以施測鑑界，是縱
      使劉建築師於原告放樣時有在場監工、協助確認放樣之位
      置，惟因當時未經地政人員之測量並指出建築線之確切位
      置，自無從期待及要求劉建築師所協助確認之原告放樣、
      施工之位置，不會逾越建築線。況參以前開所述，原告施
      工所造成之該牆面由下而上往外偏移、傾斜，以及部分柱
      筋往外偏移之結果，亦應與劉建築師在場確認原告放樣、
      施工地點之行為無關，是原告以被告康太公司委任之劉建
      築師有在場為監工、確認原告放樣、建築地點之行為，主
      張係因該建築師對原告之錯誤指示施工地點以致原告越界
      建築，視同係被告康太公司之指示錯誤之過失，故應歸責
      於被告康太公司而非原告云云，即無從採認。
  (9)、至於原告另引用系爭鑑定報告之認定，主張該牆面縱使有
      超出建築線、越界，係因地政人員就建築基地之界址、界
      椿之施測發生錯誤，誤向四米巷道之方向偏移所造成，故
      此係不可歸責於原告乙節，惟此為被告康太公司所否認。
      經查，系爭鑑定報告雖為上開部分之認定，惟經核閱其有
      關該部分認定之內容（即系爭鑑定報告第十一頁倒數第六
      行以下至第十二頁第十行），並未能提出充分之理由依據
      ，且核諸鑑定人林鴻志建築師到庭就此部分所為之說明內
      容（即本院九十七年二月二十五日筆錄第三、四頁），亦
      難認其就此部分之鑑定意見業已提出充分之依據及說明，
      ，故本院認為系爭鑑定報告書及鑑定人此部分之鑑定意見
      均難遽以採信。而因原告亦未能進一步舉證證明，是其此
      部分之主張，亦無法採認。況縱認（假設語氣）該牆面越
      界之原因之一，係如系爭鑑定報告書所稱因先前地政人員
      鑑界時，施測結果往四米巷道偏移所致，此時固然不可歸
      責於原告，然亦不可歸責於被告，惟因依前所述，該面牆
      越界之原因，另包括其牆面自二樓以上由下往上往外偏移
      、傾斜，及部分較高樓層之Ｃ4柱筋往外偏移之情形，而
      此部分係屬原告之施工錯誤，應係可歸責於原告之情，則
      應堪認定。
  (10)、綜前所述，再參以系爭鑑定報告內所附之附件20之新竹市
      政府工務局之函文，其說明欄第二點內載明「... 貴公司
      （按指康太公司）似有未按圖施工之嫌」，而因原告為施
      工者，未按設計圖施工，就原告與被告康太公司，或原告
      與康太公司委任之建築師之間而言，其責任即應在於原告
      等情，準此，可認係因原告之施工錯誤，導致其就前述該
      面牆之施作，發生逾越建築線、越界及自二樓以上由下往
      上牆面往外偏移、傾斜，以及部分樓層之Ｃ４柱之柱筋往
      外偏移之情形，此部分屬原告工作之瑕疵，經被告康太公
      司定期催告原告修補（見被證十七）後，原告除就Ｃ４柱
      之柱筋偏移之修補外，其餘既均未予置理，導致原告委由
      大民公司修補原告未修補之瑕疵部分，並因此支付予大民
      公司該瑕疵修補費用0000000元，則被告康太公司
      主張依民法第四百九十三條第一項、第二項之規定，請求
      原告償還其此部分之修補費用0000000元乙節，即
      屬於法有據，是被告康太公司進而辯稱以其此部分對原告
      之債權，據以與原告對其主張之本件工程款債權加以抵銷
      乙節，亦屬有據，應予准許。再者，此部分原告所施作之
      工程瑕疵，既係可歸責於原告，而非不可抗拒之事故所致
      ，亦非可歸責於被告康太公司，且經核亦無法該當於系爭
      合約書一第四條第二項所定原告得主張延展工期之事由，
      是於大民公司就前述該牆面越界、傾斜之拆除工程之施工
      期間即九十年十二月一日起至九十一年七月六日止之該段
      期間即二一八天內，原告主張應扣減該二一八天之工期云
      云，無法成立。
（三）原告針對被告二家公司，就地下室之施工，從鋼骨橫板擋
      土措施變更為改採ＣＣＰ止水椿法，係因地下室水位之問
      題而起，確有其必要性，因此需增加之工期均為二十六天
      ，原告得主張延展之：
  １、原告主張其係因系爭工程於地下室開挖之後，發現地下水
      位太高，經技師研判計算，認為原設計之工法並不安全，
      原告乃報請被告委任之劉建築師經其核可後，始變更工法
      而施工之情，已據其提出原證9之會議紀錄影本一份在卷
      可憑，而經核於該原證9之會議紀錄內，有一項之討論內
      容係記載原告公司之人員詢問劉建築師有關系爭工程因地
      下室工法變更衍生之金額與工期，何時其可核定乙事，而
      證人劉建築師則回覆表示因工法變更衍生之金額無法辦理
      追加，但有關工期部分則須詳細計算後，再予回覆原告公
      司之情，已可認被告委任之劉建築師，於當時針對原告之
      變更地下室施工法亦未加以否決，且就原告所提出追加工
      期之要求，僅表示就工期部分之增加，需再加以計算後再
      予以回覆原告，亦未於當時即表示變更施工法不會增加工
      期。雖證人丁○○嗣於九十四年九月十五日、十月十三日
      證稱提及：當時原告公司變更工法，並沒有提到會增加工
      期之問題，其所說須詳細計算後再予回覆原告公司，並非
      表示其已同意延長工期，僅就延長之期間需再計算，而係
      指是否需要延長工期其需再確認乙節（見九十四年九月十
      五日筆錄第四頁、九十四年十月十三日筆錄第七頁），核
      已與其當時在與原告針對此一問題作討論時，所答覆原告
      之上開內容不相符合，是證人丁○○上開證稱之內容是否
      屬實、可採，已有疑義。
  ２、雖證人丁○○另證稱有關：系爭地下室並無因地下水位過
      高而需改採ＣＣＰ止水椿法之問題，可能僅是因原告係北
      部廠商，習慣採行ＣＣＰ止水椿法，僅是施工習慣所致，
      且兩種施工方法其工期其實差不多等情（見九十四年九月
      十五日筆錄第四頁），惟此為原告所否認。查，經審核系
      爭鑑定報告內所附之附件14.3之原告工程修改申請書內之
      施工部之審查意見欄、附件14.4之擋土措施側視圖、附件
      14.5至14.8之原告針對系爭工程之地下室水位，經由其人
      員實際加以測試之結果及施工法之分析、討論之資料，已
      可看出被告原先設計採行之鋼軌鋼板擋土牆措施之方法，
      係以台中地區之地質經驗為基礎所為之設計，然原告確係
      因針對系爭工程之地下室水位予以測試後，發現其地下室
      水位較高，如仍採行原有施工法，恐生擋土鋼骨變形及應
      力過大之情形，始因此向被告委任之劉建築師表示要變更
      工法，且參以證人丁○○證稱：「... 當時我跟業主說原
      告公司要變更工法，業主說只要不增加費用都無所謂」等
      語（見本院九十四年九月十五日筆錄第四頁），可認當時
      被告至少已有默示同意原告工法之變更。且此部分經囑託
      鑑定後，系爭鑑定報告及補充之鑑定報告一亦分別認為：
      「原設計工法為鋼骨橫板擋土措施，較適合水位低之開挖
      （附件14中述及原設計係以台中地質經驗上之概略設計）
      。依據附件14中顯示，其施工上變更之因素主要為考慮基
      地水位高於GL-4.8m時即有擋土鋼骨變形與應力過大之情
      形，經由原告方核算結果建議施作所致。其變更主要有增
      加擋土鋼骨之貫入長度（總長16.25m增為19 m）及增加施
      作ＣＣＰ止水椿，施作總長度為6720m。一般ccp止水椿施
      工為貫入完成後於鋼骨外側施作，考量ＣＣＰ椿之施作效
      率及基地狀況，每日工作面施作速率約為85 m，再衡量工
      作面可為二工作面同時工作，故施作ＣＣＰ止水椿工期計
      為6720/85/2=39.5天。因鋼骨橫板擋土措施部分完成即可
      進行施作ＣＣＰ止水椿工程，上述之工期則再考量折減，
      以2/3計即影響天數為增加二十六天。」、「... 原參考
      設計為9mm襯鋼板，其止水性稍差，土壤背側有水壓時易
      由縫隙溢流土水；ＣＣＰ止水椿則較優於襯鋼板。論及必
      要性則牽涉工法選擇係考慮施工性、風險管控等問題，故
      以工程施作之觀點而言則有其必要性」等情，有系爭鑑定
      報告第九、十頁、補充之鑑定報告一第二頁之內容可參，
      而同認為有改採ＣＣＰ止水椿法施工之必要，並認需要增
      加工期。而本院審酌系爭鑑定報告前述就工期增加之認定
      ，業已提出其相當之依據及說明，且ＣＣＰ止水椿法既係
      較原先之鋼軌鋼板擋土措施之工法，除需增加擋土鋼骨之
      貫入長度外，亦需額外增加施作ＣＣＰ止水椿，是系爭鑑
      告報告認定該變更後之工法較原先之工法需增加工期二十
      六天乙節，自屬符合經驗法則及一般工程、技術法則而可
      資採信，是本院認為此部分施工法之變更，就原告而言應
      可增加工期二十六天。
（四）就被告康太公司該棟大樓之第一次變更設計，並不會影響
      到原告之施工，是原告不得主張因此延展工期或扣減工期
      ：
  １、經查，被告康太公司就其之第一次變更設計，係於八十八
      年一月二十六日提出申請，並於同年三月二十二日經主管
      機關核准，且於八十八年一月二十六日被告康太公司提出
      第一次變更設計之申請時，原告係僅就該棟大樓之地下三
      樓之結構體剛完成，於同年三月二十二日主管機關核准該
      第一次變更設計時，原告至多僅完成該棟大樓之地下第一
      層之版結構（不含室內隔間），且原告係於八十八年三月
      十六日、四月二十二日先後向被告康太公司申請給付系爭
      工程之第四期（針對地下第二層之版結構完成時）、第五
      期（針對地下第一層之版結構完成時）之工程款之情，已
      據證人丁○○證稱：「（問：當時變更設計是在八十八年
      一月二十六日申請，八十八年三月二十二日核准，在這個
      時候原告公司之施工進度？）在八十八年一月份時，依照
      當時請款資料，原告公司是地下三樓剛施做完成，當時我
      就已經把變更設計的資料給原告公司... 」等語（見本院
      九十四年九月十五日筆錄第三頁），且有被告提出之被證
      十二之第三次估驗計價表（此次之估驗係針對地下第三層
      之版結構完成）、第四次估驗計價表（此次之估驗係針對
      地下第二層之版結構完成）、第五次估驗計價表（此次之
      估驗係針對地下第一層之版結構完成）、被證十三之付款
      明細表、被證十四之原告請款所開立之統一發票（以上均
      影本）在卷可憑，而經核證人丁○○上開證述之內容，與
      被告所提出之上開被證十二至十四之證物之內容相吻合，
      是上開之情堪信為實。
  ２、次查，就該第一次變更設計，其範圍固除包括將原設計樓
      高自十四樓減為十二樓外，另包括變更地下一樓至地上七
      樓之廚房、廁所，及八至十二樓之廁所，並在地下一樓增
      設電信配線室及變更全大樓之消防設備之情，為被告所不
      爭執，惟因依前所述，於八十八年三月二十二日核准第一
      次變更設計時，原告至多僅係施作完成到被告康太公司該
      棟大樓之地下第一層之版結構，且該地下第一層之版結構
      並未包括地下第一層之隔間，而該已完成之地下第一層之
      版結構，並未包括後續要施工之地上樓層之版結構、地上
      樓層之廚房及廁所等之室內隔間、地下第一層之電信配線
      室及全大樓之消防設備，參以：原告於八十八年一月二十
      六日向被告康太公司申請第三期即地下三樓版結構完成之
      工程款，於同年三月十六日向被告康太公司申請第四期即
      地下二層版結構完成之工程款，於同年四月二十二日向被
      告康太公司申請第五期即地下一樓版結構完成之工程款，
      於同年五月十八日向被告康太公司申請第六期即一樓版結
      構完成之工程款之情（有被證十二之記載內容可參），準
      此，可認自八十八年一月二十六日申請該第一次變更設計
      時起，至同年三月二十二日核准變更設計之日止，於該段
      期間內，原告均有在繼續施工，才因此陸續向被告康太公
      司申領前述之工程款，且其施工之內容，主要乃係針對地
      下第三層、第二層、第一層之版結構體，並未涉及該第一
      次變更設計之前述內容，是自無原告所稱因上開於八十八
      年一月二十六日之申請第一次變更設計，致其在變更設計
      核准日即同年三月二十二日之前，無法施作所謂之要徑工
      程，而須扣除該段期間即五十六天之工期之進行，或應延
      展五十六天之工期之問題，況依系爭鑑定報告之鑑定結果
      ，其結論甚至認為就第一次之變更設計，因減少二個樓層
      之施工，故對原告工期之影響乃係應減少二十八天之工期
      乙節，亦有系爭鑑定報告（第九頁）在卷可憑，是原告主
      張就被告康太公司之第一次變更設計，應延展五十六天之
      工期云云，無法採認。
（五）就被告康太公司該棟大樓之第二次變更設計，是否影響原
      告施工之工期部分，經查：
  １、被告康太公司之第二次變更設計，係包括將被告寧太公司
      之該棟六樓建物之車位，變更設計成被告康太公司該棟十
      二層建物之一部分，及將被告康太公司該棟大樓之第八、
      九、十二樓內之原係有隔間之設計，改成無隔間之情，為
      兩造所不爭執。又證人丁○○於９４年１０月１３日庭訊
      時證稱：「（問：被告康太公司何時提出第二次變更設計
      ？為何要變更？變更內容？何時將變更設計圖交給原告公
      司？會否影響到工期？）... 原來設計六層部分（按即被
      告寧太公司該棟大樓）停車場為機械式的，本來設計是說
      這部分施作好之後要直接利用十二層樓（即被告康太公司
      該棟樓）之停車位出入口進入六樓的停車場，六樓部分之
      停車場之出入口在使用執照領到後就要封起來，但是原告
      公司【施做錯誤】，在施做好６樓部分停車場，還沒有申
      請執照前就把出入口封掉，所以無法領到使用執照，就只
      好以變更設計的方式，將６樓部分的車位變更設計成１２
      樓的一部分，所以才會變更設計。另外１２層那１棟的８
      、９、１２樓，原來各樓層隔成６大間，後來被告公司希
      望把各層樓都打通，所以就同時辦理變更設計。」等情（
      見本院九十四年十月十三日筆錄第四頁），雖原告否認有
      在取得該六層建物之停車場之使用執照之前，發生施作錯
      誤，而將該六層建物之停車場出入口予以封掉之情形，惟
      衡諸常情，倘非原告有該等未取得六層建物之停車場之使
      用執照前，即誤將其停車場出入口予以封掉之錯誤施工行
      為，一般即不會有需進行該等變更設計，以將該二棟原先
      各自具有之獨立之停車場之設計，變更為需設計成該六層
      建物之停車位，成為被告康太公司該棟十二層建物之一部
      分之情形，是證人丁○○證稱此部分係因原告施工錯誤所
      致乙節，堪以採信。是就此部分之變更設計，既然係因原
      告未依兩造間之約定，而施工錯誤所致，故此部分之變更
      設計所因此會衍生之工期之延長，揆諸兩造間系爭合約書
      一之第四條第二項之約定內容及意旨，原告自不得主張要
      予以延展工期。惟查，因就被告康太公司該棟大樓之八、
      九及十二樓之樓層，由有室內隔間變成為無隔間，既係被
      告康太公司單方面、主動所提出之變更設計，是如此部分
      之變更設計及其施工，會影響、延後使用執照之取得時間
      時，則就其影響、增加之期間，原告自得主張延展該部分
      之工期。
  ２、查，原告主張被告康太公司於八十九年六、七月間表示欲
      為包括將康太公司該棟大樓之八、九及十二樓樓層隔間變
      為無隔間，以及使寧太公司該棟大樓之停車位，變更成為
      康太公司該棟大樓之一部分之變更設計，經原告於同年七
      月二十七日之工地會議，請被告委任之劉建築師儘速完成
      變更之建築圖面，建築師應允於同年八月二十日前完成，
      然該次之變更設計，係於九十年三月五日始經主管機關予
      以核准之情，業據原告提出原證十六之八十九年七月二十
      七日之工地會議紀錄影本、原證十七之康太公司之第二次
      變更設計之建造執照影本（其內載明發照日為九十年三月
      五日）各一份在卷可憑，而經核於原證十六內，於其倒數
      第二頁內，確記載有工地【即原告人員】表示：若建築師
      變更圖說，可於8/20前交予工地，且工地之玻璃安裝也配
      合於8/20前完成，則預計於8/25前可外架拆除，9/25前可
      申掛使照等情；而被告康太公司之負責人丙○○則回應表
      示：應分兩方面來說，建築師變更圖說，請建築師儘量配
      合於8/20前完成... 等情，準此，堪信原告此部分之主張
      為實在。次查，依前述原證十六中，原告之工地人員表示
      之內容觀之，其既係於八十九年七月二十七日向被告表示
      ，若就該第二次變更設計之變更圖說，被告之建築師可於
      八十九年八月二十日前交予原告工地，且工地之玻璃安裝
      也配合於八月二十日前完成，則其預計於同年八月二十五
      日前即可拆除外架，【於同年九月二十五日前即可申請使
      用執照】之情，依此，堪認原告工地人員當時針對系爭工
      程之施工，其實際之上作法及認知，並非於被告提出變更
      設計之申請後即停工不進行，直到該變更設計經核准後始
      復工，並進行變更設計之工程，而應係仍有在進行工程，
      甚至進行包括變更設計後之工程，否則，即不會要被告之
      建築師將變更圖說於八月二十日前交予工地，以利原告工
      地人員就變更部分予以施工，且甚至於即【直接預定於九
      月二十五日前即可進行使用執照之申請作業】，而此距其
      要求建築師將第二次變更設計之圖說交付予其等之時間即
      八十九年八月二十日之前，亦僅相隔一個月多，且此情亦
      經證人丁○○證稱：「... 另外１２層那１棟的８、９、
      １２樓，原來各樓層隔成６大間，後來被告公司希望把各
      層樓都打通，所以就同時辦理變更設計…在我提出變更申
      請前，原告公司就已經在施做隔間的變更。因為此部分變
      更有關敲除隔間部分，施工比較容易，所以我在業主（被
      告公司）跟我提出變更想法時，我當時就有口頭跟原告公
      司說這部分變更設計的施工方式，請原告公司先將隔間敲
      除…在９０年３月５日取得變更建照核准時，這部分隔間
      敲除原告公司都已經施做完成... 」等情（見本院九十四
      年十月十三日筆錄第四頁、第五頁），而互核相符合，而
      堪以採認。是原告主張自八十九年七月二十七日起，至九
      十年三月五日核准變更設計之日止該段期間二二二天，原
      告均無法施工而應延展工期，以及系爭鑑定報告以被告康
      太公司該棟大樓於八十九年三月二十日已完成結構體施作
      ，惟其第二次變更設計於九十年三月五日完成（核准），
      為避免先行施作造成與核准圖說不同，在一般情形下須至
      變更設計核准後方進行次階段施作，而認此之第二次變更
      設計，影響工期達三五二天（即自八十九年三月二十日起
      至九十年三月五日止計三五二天）乙節，即難以採認。惟
      因依上所述，就被告康太公司針對其八、九及十二樓之隔
      間部分之變更設計，原告係於八十九年七月二十七日之工
      地會議中即要求被告之建築師儘速完成變更之建築圖面，
      而劉建築師應允於同年八月二十日完成提出，可見在被告
      委任之建築師未完成該次變更之建築圖面之前，原告就變
      更設計部分確係無法施工（雖此部分之變更係涉及隔間打
      通，惟亦會因此牽涉到隔間打通前、後機電配管、配線等
      之變更），故此部分應會影響到原告施工之工期。而因就
      被告康太公司第二次變更設計之建築圖面資料，被告委任
      之劉建築師於當時係何時交予原告工地人員乙節，證人丁
      ○○表示其已記不清楚，而兩造就此部分又未能進一步舉
      證以明之，本院認為固然依建築法三十三條之規定，建管
      機關就系爭工程變更設計之建造執照之申請，於符合規定
      之情形，應於提出該建造執照之申請後三十日內核發，是
      以該第二次變更設計之執照之核准日九十年三月五日計算
      ，依上開建築法規定，可推計當時提出該次變更設計之申
      請時間約為在九十年二月五日，則衡諸常情，被告康太公
      司委任之劉建築師於向建管單位提出該次變更設計之申請
      日即九十年二月五日之前，應已將該第二次變更設計所涉
      及之建築圖面交予原告。本院審酌上情，並考量到因該次
      變更設計所涉及之二部分，惟其中可歸責於原告之施工錯
      誤而致需為之變更，即將被告寧太公司該棟六樓建物之車
      位，變更設計成被告康太公司該棟十二樓建物之一部分，
      就該部分之變更設計圖之提出，建築師所需花費之時間係
      屬原告之因素所致，此部分不應延展原告之工期等情，認
      為被告康太公司就其該棟樓層八、九、十二層之隔間打通
      之變更設計，影響而生增加原告之施工之工期，以三個月
      之期間為合理。
（六）就被告康太公司該棟大樓之第三次變更設計，即追加設置
      「污水設備油脂截流槽設備工程」，是否影響原告施工之
      工期部分，經查：
  １、於88年1月1日時實施新的建築物污水處理設計技術規範，
      其中規定要設置油脂截流器，而非僅係如舊規範般設置化
      糞池，且因被告康太公司該棟建物之建照在八十八年一月
      一日之後有變更設計過，其中第一次之變更設計，係在八
      十八年一月二十六日提出申請，且該次變更設計係被告康
      太公司主動要求之情，已如前述，且為兩造所不爭執，復
      據證人丁○○證述在卷（見本院九十四年十月十三日筆錄
      第五頁），是就被告康太公司之上開所述之第三次變更設
      計，既係因被告康太公司於八十八年一月一日之後，針對
      原告興建之該棟建物要求變更設計，以致該建物依新的規
      定，須追加設置前述之「污水設備油脂截流槽設備工程」
      ，以符合使照之申請要件，則揆諸系爭合約書一第四條第
      二項之規定內容，可認此第三次變更設計所衍生、增加之
      工期及影響使用執照申請之時間，原告即得主張加以延展
      或予以扣除，被告康太公司辯稱係因原告未依合約，而逾
      時於八十九年一月十日之後始取得使用執照，致因法令變
      更而需追加該工程，故原告不得主張延展工期乙節，尚無
      理由。
  ２、至就原告此部分得主張延展之工期部分，查，就該「污水
      設備油脂截流槽設備工程」之施工工期為何，經本院囑託
      台灣省建築師公會鑑定結果，其認為自套圖、訂貨至安裝
      完成，其合理工期為一百二十天之情，有系爭鑑定報告書
      在卷可憑（見該鑑定報告書第十四頁）；雖證人丁○○證
      稱：這部分追加工程約施作一個多月等語（見本院九十四
      年十月十三日筆錄第五頁），惟本院認為證人丁○○上開
      所述之施工期間一個多月，係未包括原告套圖、訂貨之期
      間，故此部分工程之工期，本院認為系爭鑑定報告所認定
      之工期一百二十天尚屬合理而可採。又證人丁○○所述此
      部分之追加工程，於九十年十二月七日核准變更設計時，
      原告即已施作完成乙節（見九十四年十月十三日筆錄第五
      頁），本院參酌前述原告就被告康太公司之第二次變更設
      計之工程之施作，係於變更設計核准前即已進行施工之作
      法，且依原證十八所載，被告康太公司委任之劉建築師於
      九十年七月十七日確認該油脂截留槽之廠牌、容量及污水
      設備排氣管之位置後，亦將相關之確認資料交付予原告公
      司人員，暨系爭工地其實際之工程進度，較被證八所載之
      進度已延後不少，容會有趕工需要等情形，可認證人丁○
      ○上開所述上開追加設置之工程，於九十年十二月七日核
      准變更設計時，原告已施作完成乙節，應堪採信。惟因於
      該第三次變更設計之工程於九十年十二月七日核准變更設
      計之前，被告康太公司尚無法就系爭工程提出使用執照之
      申請，故計算原告因被告康太公司此第三次變更設計所生
      工期之影響及延展及對其使用執照申請之影響，不應僅以
      上開所述該追加設置之工期一百二十天為限，而係應自被
      告康太公司於九十年七月十七日確認上開油脂截留槽之廠
      牌、容量及污水設備排氣管之位置之日起，至該變更設計
      於九十年十二月七日經核准之日止，認該段期間即一百四
      十天，為原告所受工期延後及使用執照延後取得之天數，
      被告康太公司辯稱原告就此部分之變更設計，不能主張延
      展工期乙節，尚無足採。
（七）以被告二家公司針對電梯飾版的確認時間而言，係影響、
      延後原告就系爭工程之施作期間為一個月：
  １、依被證１３之系爭工程付款明細所載（見其左側非打字而
      另書寫之日期部分），可認原告係於８８年１１月２４日
      ，向被告康太公司請求給付第１４期（即９Ｆ版結構完成
      時）之工程款，於８９年３月１４日，向被告康太公司請
      求給付第２０期（即屋突結構完成時）之工程款，且依被
      告提出之被證28（附於卷三）之第二十次（期）估驗計價
      表所載，可認原告係於八十九年三月十日，針對被告康太
      公司該棟大樓之第二十期工程即屋突結構之完成，向被告
      康太公司申請估驗，並於同月二十七進行估驗。而固然原
      告完成被告康太公司九樓版結構工程之時間，應早於其在
      八十八年十一月二十四日向被告康太公司請領該期完工之
      工程款之時，暨原告完成被告康太公司該棟大樓之屋突結
      構體之時間，亦早於其於八十九年三月十日，針對該部分
      完成之工程，向被告康太公司申請估驗之時，惟參諸被證
      八所載，兩造當初於簽訂系爭合約書時，所預定每個樓層
      之結構體（包括每個屋突之結構體）之施工期間約為十五
      天，以及系爭合約書一第五條付款辦法（二）所訂系爭工
      程係每月申請估驗一次，並第二十二條第一項有關原告完
      工後申請被告驗收之規定內容等情，準此，可認原告就被
      告康太公司該棟大樓之第二十期工程即屋突結構完成之時
      間，應約係在八十九年二月下旬至同年三月初之間，而完
      成第十四期工程即九樓版結構體之時，係約在八十八年十
      一月初之時，原告主張該棟大樓之全部結構體（包括屋突
      部分），係於八十九年一月十二日即已完工乙節，核與被
      證十三所載該八十九年一月十二日，係原告向被告康太公
      司申請第十二樓版結構完工款之日期，當時原告應尚未完
      成屋突結構體工程之情形不相符合，應不可採信。
  ２、證人丁○○證稱：（問：電梯內外飾板之確認，是否會影
      響工期？）電梯必須要等到結構體全部完工後才能開始施
      工，電梯內外飾版的確認大約是８８年１１月９日。在我
      確認時，原告公司才蓋到地上９樓（按針對康太公司該棟
      大樓部分），從確認之後要到原告公司去安裝，至少還要
      ５個月（因為尚有５個月期間，所以原告公司訂貨，５個
      月絕對來得及）。原告屋頂結構體是在８９年３月才完工
      ，所以我認為飾版的選定並不會影響原告公司的工期，而
      且飾版的安裝是直到電梯軌道安裝完成之後，最後才做的
      ，所以他的安裝時間又在那之後，飾版的選定（電梯工程
      ）並不會影響要徑工程。」等語（見本院九十四年九月十
      五日筆錄第四頁、第五頁），是證人丁○○上開所述於八
      十八年十一月九日被告二家公司確認電梯飾板當時，原告
      就被告康太公司之系爭工程，尚只蓋到九樓之結構體，且
      原告係直到八十九年三月間，始蓋完成該棟大樓屋頂之結
      構體（即包括屋突部分），而完成該棟大樓之全部結構體
      之情，亦與前開之證物所示原告就該二期工程之完工時間
      ，亦大致相符而堪以採信。又系爭鑑定報告認定一般電梯
      從開始訂貨、製造、製造完成後運至現場等，一般約需四
      至五個月之期間乙節，亦為兩造所不爭執，而本院審酌電
      梯之零配件數目，其訂購、製作及運送到工地所需之流程
      及時間等情形，認為原告從開始向廠商下單訂購電梯、廠
      商製造至製造完成運至現場等所需之時間，以五個月為合
      理。
  ３、查，因傳統式之大樓電梯（包括系爭工程所裝設之電梯）
      ，在其電梯箱體之正上方需有一間機械房，用來設置電梯
      之馬達變速齒輪箱及控制盤等，而該電梯之機械房，係設
      置於大樓之屋突結構體中，以保護電梯之機械房內之設備
      及電梯箱體，避免遭到日曬雨淋，故就電梯箱體之裝設，
      通常係在大樓之屋突結構體施作完成後始為之，且就電梯
      飾板之安裝，一般係在電梯箱體安裝之後始為之情，此為
      傳統式之大樓電梯之一般安裝流程，並據證人丁○○於九
      十四年九月十五日證述在卷（見該日筆錄第四頁、第五頁
      ），且有補充之鑑定報告二之說明二（一）之回覆說明中
      之２提及：「電梯裝設因有箱體構造，通常係於結構屋頂
      板完成後由預留之電梯管道吊入」之情可憑，並另有鑑定
      人林鴻志建築師陳稱：「... 另外屋頂板的完成，可能要
      包含屋頂頂板以及屋頂凸出物（凸一、凸二、凸三即水箱
      、電梯頂板等）的完成。」在卷（見九十七年二月二十五
      日筆錄第二頁）足稽，是堪信為實在。亦即就電梯箱體之
      安裝，須在大樓之屋突部分完工後，始得為之，如僅係頂
      樓之樓地板完工，因尚未施作屋突部分，尚無法供容納、
      設置電梯之機械房，如此，亦仍無法安裝電梯之箱體，更
      遑論電梯飾板之安裝。
  ４、雖系爭鑑定報告第10頁之中段，其鑑定意見載稱有：「..
      . 電梯之安裝須俟結構體完成後始得施作... 因現場屋頂
      版於八十九年一月十二日完成，故選樣須於八十八年九月
      十二日前完成... 」，且鑑定人到庭陳稱：「所謂之結構
      體完成一般是指頂樓的頂板完成」（見本院九十七年二月
      二十五日筆錄第二頁），是依系爭鑑定報告上開意見及鑑
      定人上開之陳述內容，其等固係認為電梯之安裝，係於系
      爭建物之頂樓之樓地板完成時即可為之，非屋突完成之時
      ，惟查，系爭鑑定報告及鑑定人此部分之鑑定意見，核與
      前述３之一般電梯安裝之流程及時點有所不符，亦與前述
      ３所述該鑑文函及鑑定人陳述之意見亦前後不相符合，是
      否可採，即生疑義。
  ５、依上所述，既然就系爭電梯飾板之安裝，一般係在系爭電
      梯箱體安裝之後始為之，且就系爭電梯箱體之安裝，又係
      在八十九年二月至三月初就康太公司該棟大樓之屋突結構
      體完成後，始得為之，可認就系爭電梯飾板之安裝，其時
      間係在八十九年二月底至三月初之後。則以被告於八十八
      年十一月九日確認電梯飾板之時計算，至八十九年二月底
      、三月初原告安裝電梯及電梯飾板之時，其期間約為四個
      月，尚不足前述之原告準備電梯安裝所需之五個月之期間
      ，其間相距為一個月，是原告主張被告康太公司有遲延選
      定電梯飾板，致影響、延誤到原告就電梯及電梯飾板裝設
      之施工乙節，尚可採信，且此從原告所提出之原證十之說
      明第4、5點之內容中，原告有催促被告儘速選定電梯飾板
      之事實，益可加以佐證。惟此部分被告之延遲選定電梯飾
      板，所生影響、延誤原告就被告康太公司工程之進行之期
      間以一個月為限，原告主張被告此部分延誤工期一一七天
      ，且系爭鑑定報告認為被告選定電梯飾板之時間，已延誤
      原告就系爭工程之施工達五十九天云云，尚屬不可採。
  ６、復查，前述之說明，雖主要係以被告康太公司該棟大樓之
      興建進度情形予以論述說明，而得出上開結論，惟本院認
      為就被告寧太公司部分，依兩造在其等此部分之攻擊、防
      禦之內容觀之，其等均認為係與被告康太公司之情形相同
      ，故本院認為就被告寧太公司部分，其結論亦與被告康太
      公司者相同，亦附此敘明。
（八）就被告二家公司，針對系爭工程中金屬帷幕牆的確認時間
      ，是否會影響、延誤到原告就系爭工程之施工部分，經查
      ：
  １、原告主張其於88年10月30日送審金屬帷幕牆確認圖以供被
      告委任之劉建築師確認，然該建築師至88年12月9日始指
      示需重新檢討繪製，此部分被告委任之建築師已拖延四十
      天，即屬不可歸責於原告而應延展工期乙節，業據原告提
      出原證十二為憑，惟被告否認此部分之確認有拖延及影響
      原告之工期。查，就系爭工程中有關金屬帷幕牆之安裝部
      分，係先經過被告委任之劉建築師審查、確認原告送審之
      金屬帷幕牆施工圖無誤後，原告再依據該經確認之施工圖
      ，針對金屬帷幕牆之材料、材質，送請劉建築師幫被告審
      定後，原告再依據該審定之材料、材質予以備料施工，是
      如果建築師審認施工圖面或村料、材質時，有所延誤，即
      會影響到原告就金屬帷幕牆工程之施工進度。而原告主張
      其係於八十八年十月三十日送金屬帷幕牆之確認圖供被告
      委任之劉建築師審認，惟劉建築師係於八十八年十二月九
      日始指示原告需重新檢討繪製之情，已有原告提出之原證
      十二所載之內容在卷可憑，堪信為實。又原告經劉建築師
      上開於八十八年十二月九日指示檢討重繪後，原告其後業
      已再補正圖面資料，送請劉建築師審認，且劉建築師其後
      已於八十九年一月十四日之會議中予以審認確認之情，亦
      有原告所提出之原證九之八十九年一月十四日，包括原告
      公司人員與丁○○建築師之會議紀錄影本內，其中於該會
      議紀錄之正面之「討論內容」第一點記載「岳（即原告人
      員）：向陽經典帷幕牆施工確認圖已送簽二次，針對不合
      格之處提出說明(1)玻璃與帷幕牆本公司採分包，有關玻璃
      部分將另補施工圖(2)細項收頭部分已繪製大樣圖完成，請
      建築師簽認以利投產。」，而決議事項欄則載明「建築師
      ：(1)屋頂燈籠塔請補繪基座安裝大樣圖(2)須將層間塞施工
      詳圖補齊(3)配合大型cw之樓層斷面詳圖(4)玻璃部分請另補
      施工圖送簽(5)所有不鏽鋼標註亮面製品均改為鏡面製品(6)
      其他圖面審查OK,根基可請協力廠商先行備料放樣」等內
      容，可資為證。是從上開原證九內所載原告就已經其二次
      補正後之金屬帷幕牆施工圖之問題點之說明，以及劉建築
      師所指出原告該施工圖之問題點尚有數點之情形，可認原
      告初次所提出送劉建築師審認之該份施工圖，其問題點尚
      屬不少，是本院審酌此一情形，並衡諸建築師對於此種施
      工圖通常所需之審認時間等情，認為劉建築師就原告於八
      十八年十月三十日初次所送予審認之金屬帷幕牆施工圖，
      其合理所需之審認時間，以二十天為適當，是劉建築師至
      遲應於八十八年十一月十九日即應告知原告其審認之結果
      ，惟其係到同年十二月九日始告知原告其審認之結果，是
      此部分其之延遲係為二十天，而因劉建築師係受被告之委
      任，幫其處理設計、監造、變更設計、申請建照，並協同
      被告辦理驗收以及建材之選定之情，已據證人丁○○證述
      在卷（見本院九十四年九月十五日筆錄第二頁），是劉建
      築師此部分之延誤，依民法第二百二十四條規定之意旨，
      即視同被告之延誤。
  ２、次查，原告另主張其於八十九年一月二十五日請劉建築師
      審定外牆石材材質及帷幕牆不鏽鋼材質，而劉建築師係於
      八十九年三月二十九日始確認帷幕牆顏色，於同月三十一
      日始審完帷幕牆之不鏽鋼圖面，此部分亦視同被告有延誤
      而致影響原告之施工期乙節，被告則加以否認，查：
  (1)、依前所述，原告就系爭工程之結構體工程，約係於八十九
      年二月底至三月初之間完成，之後原告始能再進行外牆之
      包括金屬帷幕牆、花崗石及磁磚工程，是原告就金屬帷幕
      牆工程，依其對系爭工程中大樓結構體工程施作完成之時
      間點而言，應係約自八十九年三月間，始能開始施作之情
      ，堪以認定。
  (2)、又就金屬帷幕牆從訂貨、製造及運送至現場所需之時間為
      何，證人丁○○雖證稱係一個月（即證人丁○○在庭所述
      ：金屬帷幕牆最好是等到整個結構體工程完成前一個月確
      認，因為確認之後還要去工廠加工、備料等語，見本院九
      十四年九月十五日筆錄第五頁），然系爭鑑定報告卻係鑑
      定認為一般約需四至五個月之時間（見系爭鑑定報告第十
      一頁），其間差異甚大。查，因就金屬帷幕牆，其主要零
      件包括金屬帷幕牆骨架以及金屬帷幕牆玻璃，而此與前述
      之安裝電梯工程，所涉之電梯該品項，其相關之零件及材
      料之數目相較，顯然數量為少，而因就電梯從訂貨、製造
      、運至現場等，所需之時間約五個月之情，已如前述，是
      就金屬帷幕牆之訂貨、製造及運至現場以備安裝而言，其
      合理所需之時間，應以二個月為宜。則以系爭工程，依前
      所述，原告原應可於八十九年三月間開始，即施作該金屬
      帷幕牆工程，惟以前述之原告準備金屬帷幕牆之備貨所需
      時間為二個月計算，是原告於八十九年一月二十五日請劉
      建築師審認帷幕牆之材質及不鏽鋼圖面，如【劉建築師能
      及時選定並告知原告】，以讓原告依此下單備料，縱使原
      告自八十九年一月二十五日起，加計劉建築師之合理審認
      期間，加上二個月之原告備料期間後，此時已超過八十九
      年三月份之原告原可接續施作金屬帷幕工程之時間，惟此
      係因原告就先前工程之施工進度延後，致其就後續之金屬
      帷幕牆工程，遲至八十九年一月二十五日始請劉建築師選
      定金屬帷幕牆之材質所致，故此時縱使原告開始施作帷幕
      牆工程之時點係在八十九年三月份以後，其間之差距亦不
      得歸責於劉建築師或被告。惟因依前所述，被告或其委任
      之劉建築師針對原告於八十九年一月二十五日請求其審認
      金屬帷幕牆材質及不鏽鋼圖面時，其最終係直到八十九年
      三月三十一日始審核完成該帷幕牆之不鏽鋼圖，已有遲延
      選定之情形，此部分所造成原告之延後施工，所造成工期
      之延展，即係可歸責於被告委任之建築師或被告，且延誤
      原告工期之天數，即應以被告或其委任之劉建築師所延誤
      、耽擱選定金屬帷幕牆之時間為準。而本院審酌系爭工程
      所涉及之金屬帷幕牆之材料之多寡等情，認被告或劉建築
      師合理審認、選定金屬帷幕牆及其不鏽鋼圖面所需之時間
      為一月，亦即被告或劉建築師針對原告於八十九年一月二
      十五日申請審認、選定金屬帷幕牆乙事，其至遲應於八十
      九年二月二十四日完成，惟其等遲至同年三月三十一日始
      完成，故就此部分，已因被告或劉建築師之延誤，而影響
      原告之施工日期三十五日。
  (3)、雖原告亦主張援用系爭鑑定報告之鑑定意見，而認為被告
      就金屬帷幕牆於八十九年三月三十一日確認，已延誤原告
      之施工而致需增加工期二０一天云云，惟被告否認系爭鑑
      定報告此部分之鑑定意見。查，系爭鑑定報告係以：一般
      金屬帷幕訂貨製造及運至現場一般約需四至五月，依此考
      慮，本單項工程之選樣定案應於結構體屋頂版完成前一二
      ０天完成，因現場屋頂版於八十九年一月十二日完成，故
      選樣作業於八十八年九月十二日前完成為合理之推計，本
      項選樣定案時間為八十九年三月三十一日，就此項而言影
      響工期約為增加二０一天，資為其認定之依據。惟查，系
      爭鑑定報告認為金屬帷幕牆從訂貨、製造及運至現場，需
      時四至五個月之期間，核諸前述(2)所認定之二個月之期間
      ，已屬過長而不可採。且因系爭工程之結構體係於八十九
      年二月底三月初始完成，惟系爭鑑定報告認定係八十九年
      一月十二日完成，亦有疑義。再者，因原告就系爭工程之
      施作已有所延誤，並致其於八十九年一月二十五日始送請
      被告委任之建築師審定金屬帷幕牆，如此，被告即不可能
      於八十八年九月十二日之前，即完成金屬帷幕牆之選定，
      然系爭鑑定報告卻以被告原應於八十八年九月十二日前完
      成選定，卻遲至八十九年三月三十一日始選定，因此計算
      得出被告影響工期二百零一天云云，亦難以採認。
  (4)、至於被告雖舉證人丁○○之證詞，藉以主張其於八十九年
      三月三十一日選定金屬帷幕牆，不會造成原告工期之延誤
      ，惟此為原告所否認。查，證人丁○○固證稱：「外牆施
      作三種工程，就是磁磚、花崗石、帷幕牆。帷幕牆施作時
      間約１個半月，花崗石約要３個月，磁磚至少也要３個月
      。因為必須要這三種工程都做好才能拆鷹架，縱使確認帷
      幕牆有晚１個月，但因為帷幕牆的施作進度比較快，實際
      上不會影響拆除鷹架的時間。就花崗石部分，因為本來在
      地上１層蓋好時，我們已經選定「綠海洋」這種型號，但
      是後來到結構體快要完成時，原告公司才告知缺這種材料
      ，要求要變更材料。我們就要求原告公司去找材料讓我們
      選定，這個過程約拖了１、２個月，我們後來選定綠蝴蝶
      這種材料，這個也會影響到花崗石部分施作進度。花崗石
      在施作過程中又發現不同批的採購材料顏色有所不同，我
      們又要求原告公司重新採購相同顏色的材料去做更換，這
      部分又延宕了約兩個月，花崗石的施作又延了兩個月，導
      致帷幕牆先施作，也比花崗石部分先做好，磁磚也比花崗
      石部分先施做完成，我認為８９年３月３１日才選定帷幕
      牆材料不會影響到工期。」等語（見九十四年十月十三日
      筆錄第二頁），且縱認外牆工程中之金屬帷幕牆、花崗石
      及磁磚工程，係可同時分開施工，而非如原告所主張，在
      進行貼磁磚、花崗石工程前，一定要先進行金屬帷幕牆骨
      架之組立，然因此等原告可同時施作之工程，究竟原告係
      要同時施作，抑或係要分開先後施作，係涉及到原告就其
      工程規畫、調度之問題，本係原告之權限，是被告自不得
      在其就金屬帷幕牆施工圖之審認發生延誤二十天，及就金
      屬帷幕牆之材質及不鏽鋼圖面之選定延誤三十五天，合計
      延誤五十五天之後，再以因金屬帷幕牆、花崗石及磁磚之
      施作，原告可同時為之，且因金屬帷幕牆之施作速度最快
      ，而辯稱其該部分之延誤不會延誤原告之施工期限云云，
      是被告此部分所辯，亦難以採認，本院認為被告二家公司
      或其委任之建築師就包括金屬帷幕牆施工圖及金屬帷幕牆
      材質、不鏽鋼圖面之延誤確認、選定，致生影響原告之工
      期延後合計為五十五天。
（九）原告就被告康太公司該棟大樓之施工，於施工過程中確因
      其自身因素而發生鄰損，致鄰居自八十九年三月十日起至
      九十一年七月六日止阻撓原告就四米巷道旁公共排水溝之
      施作，縱認原告就上開公共排水溝之被阻撓施工，會影響
      、拖延到原告針對系爭工程中之被告康太公司該棟大樓之
      使用執照之取得時間，惟依系爭合約書一之第十條第三項
      、第九項之規定，此部分之延誤應由原告自行負責，故原
      告不得主張扣減、延展此段被阻撓施工之工期：
  １、被告辯稱於原告就系爭工程之施工期間，因發生鄰損，致
      鄰房阻撓前述之四米巷道旁公共排水溝之施作乙節，有原
      證十五之原告發給被告二家公司之工地備忘錄影本、被證
      二之新竹市政府開會通知單影本、被證十六之原告公司於
      九十年八月十七日寄發予被告康太公司之該函文影本各一
      份在卷可憑，而於原證十五之工地備忘錄中，其主旨欄係
      載稱：與鄰戶協調會有關鄰損事宜詳如說明，其說明欄第
      1點載明：89/3/10於工務所與鄰戶開協調會議（鄰損會議
      ），第2點記載：工地已於89/2/28至89/3 /9配合鄰戶會
      勘各戶損壞情形，第3點則記載：工地會整損壞情形後，
      原先預計先行雇工將損壞部分予以修護...；另被證二之
      新竹市政府開會通知單上，其開會事由亦記載有：「...
      工程損鄰事件案第二次會議」，而被證十六之原告公司於
      九十年八月十七日發予被告康太公司之該函內，其說明第
      １點亦載稱：工地臨林森路二二九巷側之四米巷道施作（
      按實係指施作四米巷道旁之公共排水溝）時遭遇鄰住戶極
      大抗爭，其內容若有關鄰損處理，本公司責無旁貸須依約
      照辦...，另第2點載稱：對鄰損方面，工地經無數次與鄰
      戶協調並無共識，已請專責單位出面協調中等情，是依上
      開證物之前述記載內容，可認原告已因就系爭工程之施工
      問題，與鄰戶開過鄰損之協調會議，且已配合鄰戶會勘過
      其等之損壞情形，併原告原先預定雇工將鄰損部分予以修
      護，倘於原告施工期間，未發生鄰損事件，何以原告願為
      上開行為？是原告主張其就系爭工程之施工並未發生鄰損
      ，純係鄰居不理性抗爭而阻撓四米巷道旁排水溝之施作云
      云，尚難以採信。
  ２、又就鄰損造成之原因，證人丁○○證稱：「（問：鄰近居
      民是否有阻撓公共排水工程？）有，在先前施做地下室時
      因為抽水問題造成鄰損，當時原告公司雖然有進行溝通，
      但是並沒有跟鄰居達成協議。後來約在外牆施做完成、鷹
      架拆除，開始要施做排水溝的時候，鄰近居民就問我們說
      排水溝有沒有做在自己的地界內…。」等語（見本院九十
      四年十月十三日筆錄第二頁），且依被證一之被告康太公
      司寄予原告及附近鄰戶之存證信函，其內容亦提及有關原
      告公司於施作系爭工程在開挖基礎時損及鄰房即新竹市○
      ○路二二九巷一、三、七、九、十一號等戶，造成工程損
      鄰糾紛，迄未解決等情，是依證人丁○○之證述及上開存
      證信函之內容，均無法證明及認定鄰損之造成，係因被告
      之因素，亦即係因被告之指示或提供之材料性質等所致，
      反而係偏向認定因原告之施工不當所致。再者，如認為原
      告就被告康太公司該棟大樓之靠四米巷道該面牆之施作逾
      越建築線之情形，亦係屬鄰損事件，則依前述（二）之說
      明，可認此一鄰損事件，係因原告之施工不當、錯誤所致
      。
  ３、查，系爭合約書一之第十條第三項約定：乙方（即原告）
      對工地週邊之環境鄰房地及設施應保持其寧靜安全和暢通
      ，如有妨礙糾紛及意外損傷，乙方應負責處理；第九項約
      定：施工期間發生侵害他人權利情事，應由乙方負責賠償
      ...，而依上所述，鄰房之阻撓原告就四米巷道旁公共排
      水溝之施作，既係因鄰損所致，且該鄰損之造成，係非被
      告之因素所致，是依上開合約之規定，對被告康太公司而
      言，原告即負有處理該鄰損及排除鄰居阻撓該公共排水溝
      施作行為之義務，是縱使認為該四米巷道旁公共排水溝之
      施作，係屬被告康太公司該棟大樓欲申請使用執照之必要
      項目，惟鄰房之阻撓施工，原告自身既負有排除、解決之
      義務，是就鄰房自八十九年三月十日起至九十一年七月六
      日止該段計八四八天期間內之阻撓原告施工，縱使因此造
      成原告就被告康太公司該棟大樓之使用執照之取得時間延
      後，惟此部分既係原告須自行負責之事項，依系爭合約書
      一第四條第二項之約定，原告自不得主張扣除或延展此八
      四八天工期之進行。
（十）就被告寧太公司於八十八年間及九十年間之二度變更設計
      ，對本件原告之工期之影響而言，經查：
  １、就被告寧太公司該棟大樓於八十八年、九十年間之二次變
      更設計，固分別係於八十八年十二月三十一日、九十年三
      月五日經主管機關予以核准之情，有原告提出之原證二十
      、原證二十一之建造執照影本各一份在卷可參。惟原告另
      主張：依被告寧太公司該棟大樓前述之二次變更設計之核
      准時間觀之，原告實無從就該棟大樓於八十九年一月十日
      前取得使用執照，可見原告就該大樓之施作並無逾期乙節
      ，惟此為被告所否認。查，依系爭鑑定報告書第十六頁所
      載，其提及被告寧太公司該棟大樓，於八十九年一月三日
      （按實應係八十八年十二月三十一日）核准之該次變更設
      計，主要係將樓高由原來之二十二點零八公尺變更為二十
      七點八八平方公尺，且因該次變更所涉及之變更部分，其
      項目並不多，變更部分之施工所花費之材料、工資金額亦
      尚屬不多之情，有被告寧太公司委任之劉建築師於八十七
      年年八月二十九日所製作之工程明細表影本一份，附於本
      院向新竹縣政府函調後，該府所檢送到院之寧太公司該棟
      建物之使用執照案卷宗內可憑。是固然該次之變更，主要
      係將該棟大樓之樓高變高五點八公尺，可認係有增加原告
      之施工範圍，惟本院審酌上開工程明細表所載之變更部分
      所涉及之材料、工資之花費之變動尚屬不大，故以原告係
      一規模不小之營建公司而言，此部分所需增加之施工工期
      應甚短（此從原告就此部分，亦未主張應增加施工之工期
      可證），故此部分即不予列計其應增加工期。
  ２、又就第二次變更設計部分，依上開使用執照案卷宗內所附
      之第二次變更設計申請書第十點所載之變更說明及理由，
      其載稱：1、地下一層樓地板面積原一七五點一六平方公
      尺，增加為一九五點三三平方公尺；2、牌樓工程造價原
      一八九０００元，增加為二三００００元；3總工程造價
      原0000000元，變更增加為00000000元；4、法定停車位七
      輛設在鄰棟建造執照；5、地下二、三層停車空間用途取
      消，而因就法定停車位七輛設在鄰棟建造執照內此項，依
      前開（五）所述，係因原告施工錯誤所致，故此部分之變
      更縱有增加工期，原告主不得主張延展其工期。至就其餘
      部分之變更，本院認為其中之增加地下一層樓地板之施工
      面積乙項雖有增加二十點一七平方公尺，且牌樓之造價稍
      有增加，惟如同前述，以原告係一規模不小之營建公司而
      言，此部分所需增加之施工工期應甚短（此亦可從原告就
      此部分，並未主張應增加施工之工期可證），故此部分即
      不予列計其應增加之工期。
  ３、再查，依上開所述，就第一次變更設計之工程明細表，被
      告委任之建築師係於八十七年八月二十九日即製作提出，
      第二次變更設計之工程明細表，係八十九年四月十日即製
      作提出（此可參上開使用執照案卷宗內所附之第二次變更
      設計之工程明細表影本），可認建築師就相關之變更設計
      之圖面，亦應於當時即已提交予原告之人員，而核以當時
      原告就系爭寧太公司之該棟大樓之施作進度，因尚未達到
      該等變更設計有關之工程，故被告寧太公司雖有此二次之
      變更設計，惟以其提出變更設計之時點而言，尚不會影響
      到原告就系爭工程之施工進度。又就該第一次、第二次之
      變更設計，主管機關係先後於八十八年十二月三十一日、
      九十年三月五日始予以核准，惟參諸前述（五）２、（六
      ）２所述之原告施作系爭工程之作法及就系爭工程有趕工
      之需要等情，本院認為在該等變更設計經主管機關核准前
      ，原告已就變更設計部分開始施作並完成，並無因核准變
      更設計後，始就變更設計工程開始施工，致延誤工期之情
      形。
  ４、復查，以前述之原告對被告康太公司該棟大樓部分工程施
      作時之時間點，與被證八之預定綱要進度表比較後，已可
      看出原告就康太公司該棟大樓之施工，有未符合原先所預
      定之工程進度，而施工延宕之情形，且參以前述就原告針
      對康太公司大樓之延後施工，所應扣除被告因素導致工程
      延展部分之期日後，可認原告就被告康太公司該棟大樓之
      施工，確有可歸責於己，而致工程進度延誤、逾期完工之
      情形（至於原告此部分逾期完工之天數，詳後述），而因
      原告就本件被告二人該二棟大樓之興建，係採分約併建之
      方式，亦即就二棟大樓間相類似之工程部分，原告應係採
      同一時期施工之方式，此從該兩棟大樓之開工日均相同，
      以及被證八之預定綱要進度表之內容可得證明，是原告就
      被告康太公司該棟大樓之興建進度既有延宕，準此，亦應
      可認原告就被告寧太公司該棟大樓之施工進度，亦有延誤
      之情形。則被告寧太公司因原告之施工進度往後延宕，以
      致被告寧太公司隨著原告之工程進度，而先後於八十八年
      、九十年間二次為前述之變更設計，並分別於八十八年十
      二月三十一日、九十年三月五日經主管機關核准，亦屬因
      原告之因素所導致，原告自不得再以前述二次變更設計核
      准之時間，其中第一次已近合約所定該棟大樓之使用執照
      取得日八十九年一月十日，第二次甚至在八十九年一月十
      日之後，進而主張原告就被告寧太公司之工程，並無因原
      告因素而逾期完工之情形，是原告此部分之主張並不足採
      信。
（十一）至於是否應以原告已以書面通知被告有關工期延展之事
        由，始得計算該部分工期之延展乙節，查，系爭合約書
        一、二之第四條第二項係均約定：「本工程施工期間如
        有下列情況而影響工期，第四條之完工期限得按延誤之
        工程日數，應以書面延展之。」，而底下各款則約定原
        告得主張延展工期之各款事由，而經核此部分所約定須
        以書面延展之目的，主要係避免日後雙方就有關工期延
        展之事由、工期延展之期間等事項，發生爭執而為之規
        定，且就本件而言，本院認為基於兩造間之衡平予以解
        釋之結果，尚難認上開所約定之書面延展乙事，係屬原
        告請求延展工期之特別要式之約定，是自不得以原告就
        其符合延展工期之事項，未於當時向被告提出書面延展
        ，即認其就該等事項，不得於本件主張延展工期。
（十二）查，系爭合約書一、二之第一項前段均約定：「本工程
        應自甲方正式通知開工日起算，開工日起算十八個月日
        曆天完成申請使用執照，並以取得使用執照為完工日認
        定標準。」，是依系爭合約書一、二之約定，兩造就系
        爭工程所約定之完工日，係以取得使用執照之日為準，
        並約定原告應於其開工日起算十八個月（即五百四十天
        ）之日曆天內，取得系爭工程之使用執照，除非原告符
        合工期延期之事由時，其相關之天數得予以扣除，否則
        原告即有逾期完工之情形。次查，依前所述，系爭工程
        原告係自八十七年七月十日開工，加上五百四十天之日
        曆天，即係八十九年一月十日。惟原告就被告康太公司
        部分係至九十一年十二月六日始取得使用執照，就被告
        寧太公司部分係至九十年十二月十七日取得使用執照，
        是原告取得該等使用執照之日期，與上開五百四十天日
        曆天到期之八十九年一月十日，其中被告康太公司部分
        即相差一０八一天，被告寧太公司部分相差七０二天。
        而因依前所述，原告就被告康太公司系爭工程之施工，
        可依系爭合約書第四條第二項主張延展工期或扣除工期
        之天數，計有兩造不爭執之九二一地震停工二十五天，
        以及地下室工法變更之二十六天、第二次變更設計之三
        個月、第三次變更設計之一百四十天、電梯飾板之選定
        三十天、金屬帷幕牆施工圖及金屬帷幕牆材質、不鏽鋼
        圖面之確認、選定計五十五天，合計可主張延展或扣除
        之天數為三六六天（即二十五天加二十六天加九十天加
        一百四十天加三十天加五十五天），而原告就被告寧太
        公司系爭工程之施工，可主張延展工期或扣除工期之天
        數，計有兩造不爭執之九二一地震停工二十五天，以及
        地下室工法變更之二十六天、電梯飾板之選定三十天、
        金屬帷幕牆施工圖及金屬帷幕牆材質、不鏽鋼圖面之確
        認、選定計五十五天，合計可主張延展或扣除之天數為
        一三六天（即二十五天加二十六天加三十天加五十五天
        ），故以上開所述就被告康太公司之工程超過合約所定
        之完工日之一０八一天，經扣除原告可主張延展之天數
        三六六天後，可認原告逾期完工之天數為七一五天（即
        一０八一減三六六），另以上開所述就被告寧太公司之
        工程超過合約所定之完工日之七０二天，經扣除原告可
        主張延展之天數一三六天後，可認原告逾期完工之天數
        為五六六天，原告主張其並未逾期完工乙節，並不可採
        。
（十三）至就兩造在系爭合約書前述條文中有關逾期違約罰款之
        約定內容，係指按日以工程款總價之千分之三計算，抑
        或係非按日計算，而不管逾期完工之天數為何，均僅以
        總工程款之千分之三計算部分，經查：
    １、按解釋意思表示，應探求當事人之真意，不得拘泥於所
        用之辭句，民法第九十八條固定有明文，惟按「解釋契
        約固須探求當事人立約時之真意，不能拘泥於契約之文
        字，但契約文字業已表示當事人真意，無須別事探求者
        ，即不能反捨契約文字而為曲解。」，亦有最高法院七
        十七年度台上字第六０七號判決意旨可資參照。本件系
        爭合約書一、二所附之工程注意事項第十七項乃係約明
        「工程若逾期，罰總價之千分之參」，於其契約文字內
        ，並未記載有按逾期天數，按日計罰之字眼，而因逾期
        罰款之約定內容，對締約雙方之權益有所影響，尤其因
        工程若有逾期，會有涉及逾期天數長短之問題，而按工
        程總價所計算之逾期罰款之數額，究係依逾期天數按日
        計罰，抑或未按日計罰，則對於締約雙方之權益影響更
        大，故通常簽訂工程契約者，均會特別注意此部分之條
        文約定內容。是就本件而言，倘兩造締約時之意思，係
        屬按日計罰，揆諸上開之說明，衡情被告於簽訂、審閱
        此部分甚為影響其契約上權益之條文約定時，應會要求
        加入按日計罰之文字，以保障其契約之權益而免生日後
        之爭議，是上開契約條文既未有按日計罰之文字約定，
        則能否解釋為兩造締約當時係約定按日計罰之意思，已
        非無疑。
    ２、再查，於一般工程契約中，針對逾期完工之罰款約定，
        並非均係約定按日計罰，亦有約定係非按日計罰者，故
        按日計罰，是否即屬工程契約中之逾期罰款之慣例云云
        ，已有疑義。況縱認於工程界中，其工程契約針對逾期
        完工之罰款，確有按逾期日數按日計罰之慣例，惟本於
        契約自由之原則，本件締約之雙方，亦非不得以本件之
        條文約定，而加以排除該慣例之適用。
    ３、雖被告辯稱：逾期罰款約定之目的，在於督促承攬商注
        意工程期限，如期完工，如認為本件雙方約定之意思係
        非為按日計罰，亦即不論原告逾期完工之日期，均僅能
        罰以一定額度之違約金，則顯已失去雙方約定違約罰之
        意義，故應解釋該條文之意思為按日計罰乙節，然為原
        告所否認，查，證人丁○○證稱：「（問：另外有何意
        見？）就我了解，原告公司延宕的原因主要是因為他們
        得標金額偏低，沒有什麼利潤，所以在施工過程中，有
        一部分工程停擺... 」等語（見本院九十四年十月十三
        日筆錄第六頁），而證人丁○○既為被告委任幫其處理
        包括設計、監造、協助驗收、建材選定之人員，是其對
        系爭工程之建造所需成本、費用，以及原告得標之金額
        等情，自應有相當之了解，是其上開所稱原告就系爭工
        程之得標金額偏低，較無利潤之情，應堪採信。則原告
        當時在低價標得系爭工程，並預期其之工程利潤較少之
        情形下，亦相對地就其如逾期完工所需負擔之罰款數額
        ，要求以非按日計罰方式，藉以減輕其此部分之罰款責
        任，亦不違常情。
    ４、綜上所述，本院認為上開契約條文，既未記載按日計罰
        之文字，可見依契約之文義內容觀之，兩造已約定不按
        日計罰，且此一約定之意思已屬明確，即不得捨契約之
        明白文義，而將其解釋為係按日計罰之約定。且因此部
        分契約條款約定之內容，尚無不明之情形，故被告主張
        依消費者保護法第十一條第二項之規定，應作有利於消
        費者即被告之解釋，而應解釋為係按日計罰云云，亦無
        理由。
（十四）至就兩造上開逾期完工違約金之約定，其性質係屬懲罰
        性違約金，抑或係屬損害賠償總額預定性質之違約金約
        定而言，查：
    １、按「違約金，除當事人另有訂定外，視為因不履行而生
        損害之賠償總額。但約定如債務人不於適當時期，或不
        依適當方法履行債務時，即須支付違約金者，債權人於
        債務人不履行時，除違約金外，並得請求履行或不履行
        之損害賠償。」，民法第二百五十條第二項定有明文。
        又按「... 是違約金有賠償性違約金及懲罰性違約金，
        其效力各自不同。前者以違約金作為債務不履行所生損
        害之賠償總額。後者以強制債務之履行為目的，確保債
        權效力所定之強制罰，於債務不履行時，債權人除得請
        求支付違約金外，並得請求履行債務，或不履行之損害
        賠償。當事人約定之違約金究屬何者，應依當事人之意
        思定之。」（最高法院著有86年度台上字第1620號判決
        意旨可供參考）。是當事人間有關違約金之約定，其性
        質究係屬懲罰性違約金或賠償額預定性之違約金，主要
        係依當事人之意思決之，如兩造係約定一方不於適當時
        期，或不依適當方法履行債務時，即須支付他方違約金
        者，此種違約金之約定性質，即屬懲罰性違約金，而非
        賠償額預定性質之違約金。
    ２、查，本件兩造系爭合約書一、二之工程注意事項第十七
        項係約定：「工程若逾期，罰總價款之千分之參。」，
        另第十八項約定：「消防送件後二十五天，如消防未通
        過，依第十七項辦理。」，第十九項亦約定：「使用執
        照取得後三十天內，若未通過送水、送電工作，依第十
        七項辦理。」，乃係兩造間針對原告如有逾期完工，或
        消防送件後逾期未通過，以及使照取得後，逾三十天仍
        未通過送水、送電時，即應對被告負罰款責任之約定，
        亦即係針對原告未於雙方所定時期履行其完工、通過消
        防檢查或送水送電義務時，即應支付被告違約金之雙方
        意思之合意，即與前述民法第二百五十條第二項所定屬
        懲罰性違約金之要件相符，且參以該等契約條文中未提
        到損害賠償之用語，而係用到「罰」之字眼，益可認其
        性質係具有懲罰之意味，而非賠償總額預定性質之違約
        金，否則，如將上開契約條款所定之違約金，解釋認為
        係屬賠償總額預定性質之違約金，則依前述就該等約定
        之認定，亦即係只能按工程總價之千分之三，而不能以
        工程總價之千分之三，按原告之逾期天數來按日計算之
        結果，依如此方式計算，所頂定出之被告所受之損害總
        額，已有偏低而對被告不公平之情形，是本院審酌上情
        ，認為此等契約條款之約定，亦應以解釋為屬懲罰性違
        約金為適當。
    ３、依上所述，兩造間有關系爭合約書一、二之工程注意事
        項第十七項、第十九項之逾期罰款約定，應係屬懲罰性
        違約金之性質，是於原告違反上開約定時，被告除得向
        原告請求懲罰性違約金外，如被告另受有損害，亦得向
        原告請求損害賠償。
（十五）就本件被告得向原告主張之懲罰性違約金賠償之數額而
        言，經查，因原告對被告二家公司均有逾期始取得使用
        執照，而造成逾期完工之情形，已如前述，是依前述工
        程注意事項第十七項之約定，其中被告康太公司得請求
        原告賠付其按工程總價000000000元之千分之
        三計算所得之懲罰性違約金即五三六四二七元，另被告
        寧太公司得請求原告賠付其按工程總價0000000
        0元之千分之三計算所得之懲罰性違約金即六三五七一
        元，且因原告就此部分之逾期天數尚屬不少，故本院審
        酌結果，認為此部分之懲罰性違約金之賠償數額尚屬合
        理，並無違約金偏高而應酌減之問題。又因原告就被告
        康太公司系爭工程之使用執照，係於九十一年十二月六
        日取得，惟其遲至九十二年一月二十四日始完成該工程
        之送電，於同年二月二十四日始完成該工程之送水，另
        原告就被告寧太公司系爭工程之使用執照，雖於九十年
        十二月十七日取得，惟其亦遲至九十二年一月二十四日
        始完成該工程之送電，於同年二月二十四日始完成該工
        程之送水之情，亦為原告所不爭執，且依系爭合約書一
        、二之第四條第一項之約定，原告應於使照取得後六十
        日內完成後續送水、送電工程，是姑不論原告就被告康
        太公司該工程之使用執照之取得，已逾期七一五天，已
        如前述，且原告就後續該公司之送水、送電工程，亦已
        逾期十九天（即自九十一年十二月六日加六十天等於九
        十二年二月五日，自九十二年二月六日起至同月二十四
        日止，共計十九天）；且姑不論原告就被告寧太公司該
        工程之使用執照之取得，已逾期五六六天，已如前述，
        且原告就後續該公司之送水、送電工程，亦已逾期達三
        七三天（即自九十年十二月十七日加六十天等於九十一
        年二月十六日，自九十一年二月十七日起至九十二年二
        月二十四日共計三七三天）。是就原告逾期始完成系爭
        工程之送水、送電而言，被告二家公司原得依前述之工
        程注意事項第十九項之約定，各請求原告給付按工程總
        價之千分之三計算之懲罰性違約金，惟本院審酌原告此
        部分之違約金情節，與前述其逾期取得使用執照者相較
        ，其違約情節較輕，逾期之天數亦較短等情，故認為被
        告二家公司此部分得請求原告賠付之懲罰性違約金，應
        各為按工程總價之千分之三之三分之一計算始為合理，
        亦即被告康太公司請求之金額為一七八八０九元，被告
        寧太公司請求之金額為二一一九０元。是被告康太公司
        就其依系爭合約書一之工程注意事項第十七項、第十九
        項之約定，得請求原告賠付之懲罰性違約金部分，合計
        為七一五二三六元（即五三六四二七元加一七八八０九
        元），被告寧太公司此部分得請求原告賠付之懲罰性違
        約金合計為八四七六一元（即六三五七一元加二一一九
        ０元）。
（十六）至就被告另主張其因原告之逾期取得使用執照及逾期完
        成送水、送電，致其等於該等逾期之天數內，受有無法
        出租該等商辦大樓建物所致生之租金利益之損害，而得
        向原告請求此部分之債務不履行之損害賠償部分，經查
        ：
   １、按民法第２２９條第１項規定：「給付者確定期限者，
       債務人自期限屆滿時起，負遲延責任」；同法第２３１
       條第１項規定：「債務人遲延者，債權人得請求其損害
       賠償」；同法第５０２條第１項規定：「因可歸責於承
       攬人之事由，致工作逾約定期限完成者、、、定作人得
       請求減少報酬或請求賠償因遲延而生之損害」，查，依
       前所述，系爭工程因可歸責於原告之原因，造成鄰損等
       情事，致其中被告康太公司逾期取得使照達七一五天，
       逾期送水、送電達十九天，合計逾期達七三四天，致被
       告寧太公司逾期取得使照達五六六天，逾期送水、送電
       達三七三天，合計逾期達九三九天，導致被告均無法及
       時分別就該等建物加以利用及使用、收益，自受有相當
       之損害，是被告主張依前開法條之規定，請求原告對其
       等負損害賠償責任，自屬有據。
   ２、次按民法第２１６條規定：「損害賠償，除法律另有規
       定或契約另有訂定外，應以填補債權人所受損害及所失
       利益為限」、「依通常情形或依已定計劃、設備或其他
       特別情事，可得預期之利益，視為所失利益」。經查，
       被告辯稱其發包予原告施作之系爭二棟建物，係供商辦
       大樓使用之情，有系爭合約書上載明工程名稱為「向陽
       經典商辦大樓新建工程」可參，並有該二棟建物之使用
       執照影本各一份在卷可憑，堪信為實，是被告辯稱依通
       常情形及已定之計劃，系爭工程倘能如期完工交付，被
       告二人可將該二棟建物予以出租供他人為商業及辦公室
       使用，以獲取租金利益乙節，亦可採認。又系爭二棟大
       樓係位於新竹市○○路及四維路口，該處交通尚屬便捷
       ，且附近商家、住家不少之情，有系爭鑑定報告之附件
       2之該二棟建物之位置圖可參。又其中被告康太公司該棟
       大樓之可使用坪數共為四一一九點四坪，被告寧太公司
       該棟大樓之可使用坪數共為四二０點八四坪，亦為原告
       所不否認，且有被告以答辯狀所提出之被證六之使用執
       照影本、建物面積明細表各一份在卷可憑，是此部分亦
       堪信為實。雖被告辯稱：依上開二棟建物平均每坪每月
       出租之行情約為二千元計算，以被告康太公司該棟大樓
       之可使用坪數約共四一一九．四０坪，以原告逾期１０
       ５６天計算，被告康太公司即受有相當於租金之使用利
       益損害達000000000元（即105 6/30月×4119.
       40坪×2000元)，另以被告寧太公司該棟大樓之可使用坪
       數約共四二０．八四坪，以原告逾期１０５６天計算，
       被告寧太公司受有相當於租金之使用利益損害達000
       00000元（即1056/30月×42 0.84坪×2000 元），
       惟此為原告所否認。查，原告就被告康太公司該棟大樓
       之逾期天數為七三四天，就被告寧太公司該棟大樓之逾
       期天數為九三九天，已如前述，並非被告所稱係逾期一
       ０五六天。又被告雖稱該等建物每月每坪之平均租金為
       二千元，惟本院認為核諸該建物所處之地段，其附近之
       交通情形、商業經營及住家狀況，以及原告逾期當時之
       社會經濟狀況等情，認為被告主張每坪每月平均之租金
       二千元，尚屬過高而不可採。再者，上開建物之可使用
       坪數故均如前述，惟於出租時，是否該等可使用之坪數
       ，均可作為計算出租租金之面積，亦有疑義，再者，是
       否於原告逾期之【該段全部之期間內】，該等建物均能
       一直處於已出租出去之狀態中，亦有疑義，是本院認為
       被告依其上開主張之期間、可使用面積之出租坪數，以
       及每坪之每月租金數額等之數據，加以計算所得之所謂
       其所受之租金利益之損害，已有偏高而與事實不符之情
       形。又被告另於九十三年六月八日所提出之反訴狀中，
       提出「反證一」之五寰國際開發有限公司房仲事業部所
       作之本件二棟大樓之評估表為證，主張系爭二棟大樓之
       租金，其中一樓每坪每月租金約四千元，二樓商場每坪
       每月租金為三千元，三樓商場每坪每月租金為二千元，
       四樓以上辦公室每坪每月租金為一千五百元，依此計算
       ，其中被告康太公司該棟建物每月之租金共約0000
       000元，被告寧太公司該棟大樓每月租金為八七五七
       九五元乙節，並提出反證二之租金損害計算明細表一紙
       為證，惟此亦為原告所否認，而本院認為被告於反訴狀
       中所主張該二棟大樓之每月租金數額不可採之理由，亦
       如同上開所述之理由。
   ３、查，被告辯稱該二棟建物每坪每月之出租金額，其中一
       樓者最高，二樓者次之，再依序為三樓，而地下一樓及
       四樓暨四樓以上則又較低之情，有其提出之前述反訴一
       之評估表所載不同樓層出租金額不同之內容可參，且核
       與一般不動產於不同樓層間租金行情有所不同之常情相
       符，堪以採信。又針對該二棟建物各個樓層之可使用面
       積，被告已於前述之反證二之租金損害計算明細表中予
       以載明，而原告就此部分並未否認，是此部分固亦堪以
       採認。惟本院審酌該等建物所處之地段、交通情形、商
       業經營及住家狀況，以及原告逾期當時之社會經濟狀況
       等情，認為該二棟建物之不同樓層間每坪建物每月之租
       金數額，應以該反證二所列之數額之一半為合理，再者
       ，亦非全部之可使用面積，均可作為計算出租租金之面
       積，本院亦認為計算租金之面積，以可使用面積之二分
       之一之面積為準。再者，固然原告就被告康太公司該棟
       大樓之逾期天數達七三四天，就被告寧太公司該棟大樓
       之逾期天數達九三九天，惟衡諸常情，因該等建物於初
       興建完成後，尚需為相當期間之招租廣告，始能出租出
       去，且難認該等建物於原告上開逾期之天數內，均能一
       直處在已出租出去之狀況等情，是本院認為以於上開逾
       期天數之五分之二之期間，得以出租出去，作為計算被
       告所受之租金利益之損害數額為合理。是以前述反證二
       所載之面積之一半，以及所載每坪租金單價數額之一半
       ，加以計算之結果，其中被告康太公司一個月所受之租
       金利益之損害額為0000000元（即該反證二之明
       細表所載之0000000元乘以二分之一乘以二分之
       一），其中寧太公司一個月所受之租金利益之損害額為
       二一八九四九元（即該反證二之明細表所載之八七五七
       九五元乘以二分之一乘以二分之一），再以原告針對被
       告康太公司逾期天數七三四天之五分之二即二九四天（
       即九點七八六七個月），針對寧太公司逾期天數九三九
       天之五分之二即三七六天（即十二點五二個月）計算，
       其中被告康太公司所受之短收租金利益之損害額計為0
       0000000元（即0000000元乘以九點七八
       六七個月），其中被告寧太公所受之租金利益之損害額
       計為0000000元（即二一八九四九元乘以十二點
       五二個月）。
（十七）綜上所述，本件被告二人因原告之逾期，對原告可主張
        之前述懲罰性違約金及短收租金之所失利益之損害額，
        其中被告康太公司合計00000000元（即七一五
        二三六元加00000000元），另被告寧太公司合
        計0000000元（即八四七六一元加000000
        0元），又因原告就被告康太公司該棟大樓之施工，其
        中靠四米巷道之該面牆造成越界建築，已致被告康太公
        司為修補瑕疵拆除越界部分而雇請大民公司，計支付大
        民公司0000000元，此部分金額被告康太公司亦
        得請求原告支付，是被告康太公司總計得向原告請求之
        金額，合計為00000000元（即0000000
        0元加0000000元），而因被告二人已就其上開
        得對原告請求金額之債權，予以與本件原告對其主張之
        工程款債權相抵銷之情，有反訴被告在九十三年一月三
        十日所提出之答辯狀在卷可參（見該答辯狀第八、九頁
        ），而經被告對原告主張抵銷之結果，原告本件對被告
        主張之未付工程款債權均已因抵銷而消滅，從而，原告
        主張依系爭合約書一、二之工程契約之法律關係，訴請
        「１、被告康太公司給付原告壹仟肆佰伍拾參萬玖仟伍
        佰貳拾壹元，及其中貳佰萬貳仟伍佰元部分，自九十一
        年八月二十六日起，其中貳佰萬貳仟伍佰元部分，自九
        十一年九月二十五日起，其中壹仟零伍拾參萬肆仟伍佰
        貳拾壹元，自起訴狀繕本送達翌日起，均至清償日止，
        按年息百分之五計算之利息；２、被告寧太公司給付原
        告貳佰參拾捌萬參仟捌佰貳拾玖元，及自起訴狀繕本送
        達翌日起至清償日止，按年息百分之五計算之利息」，
        即均屬於法無據，應予以駁回。
（十八）原告之訴既經駁回，其假執行之聲請亦失所附麗，應併
        予駁回之。
貳、反訴部分：
一、反訴原告主張：
（一）緣反訴被告於８７年７月１日向反訴原告公司等承攬系爭
      工程，分約併建，承攬總價（不含空調設備工程），其中
      反訴原告康太公司部分為壹億玖仟零柒拾壹萬肆仟貳佰捌
      拾陸元（未稅），嗣經兩造合意減為壹億柒仟捌佰捌拾萬
      玖仟零陸拾捌元（未稅）；反訴原告寧太公司部分承攬總
      價為貳仟壹佰壹拾玖萬零肆佰柒拾陸元，依兩造所訂系爭
      合約書一、二之第４條工程期限第一項之約定：「本工程
      應自甲方正式通知開工日起算，開工日起算１８個月日曆
      天完成使用執照作業，並以取得使用執照為完工日認定標
      準。使用執照取得後６０日內完成後續送水、送電工程並
      完成交屋前初驗、、、」，而因系爭工程反訴被告之開工
      日為８７年７月１０日，依上開契約約定應自該日起算１
      ８個月日曆天（換算為５４０天）即８９年１月１０日以
      前取得使用執照，取得使用執照後６０日內即８９年３月
      １０日以前完成送水、送電及初驗手續。詎反訴被告公司
      依反訴原告於本訴中所述之情形，因工作不力，作輟無常
      ，延宕工期，就反訴原告康太公司部分竟遲至９１年１２
      月６日始取得使用執照，就反訴原告寧太公司部分則遲至
      ９０年１２月１７日取得使用執照，且均遲至９２年１月
      ２４日完成送電、９２年２月２４日始完成送水。是自反
      訴被告應完工日期即８９年３月１０日，算至實際完工日
      期（含送水、送電完成）之９２年２月２４日，其已嚴重
      遲延１０８１天，扣除期間因９２１大地震實際停工日數
      ２５天，可歸責於反訴被告之逾期完工日共１０５６日。
（二）按民法第２２９條第１項規定：「給付者確定期限者，債
      務人自期限屆滿時起，負遲延責任」；同法第２３１條第
      １項規定：「債務人遲延者，債權人得請求其損害賠償」
      ；同法第５０２條第１項規定：「因可歸責於承攬人之事
      由，致工作逾約定期限完成者、、、定作人得請求減少報
      酬或請求賠償因遲延而生之損害」。依前所述，系爭工程
      因可歸責於反訴被告施工不力及施工不當造成鄰損等因所
      致，致逾約定完工期限達１０５６天之久，反訴原告自得
      依前揭法律規定請求反訴被告負損害賠償之責。又反訴原
      告發包予反訴被告興建系爭房屋係供商辦大樓使用，依通
      常情形及已定之計劃，系爭工程倘能如期完工交付，反訴
      原告公司即得將之出租為商業及辦公室使用，獲取租金利
      益。且因系爭二棟大樓位於新竹市○○路及四維路口，鄰
      近新竹火車站商圈，且交通便捷，地段繁榮，乃眾所周知
      之事，依五寰國際開發有限公司房仲事業部提出之租金評
      估表所示，系爭大樓每月租金１樓每坪約四千元，２樓商
      場每坪約三千元，３樓商場每坪約二千元，４樓以上辦公
      室每坪約一千五百元。基此估價標準計算，以反訴原告康
      太公司部分之可使用坪數為４１１９. ４坪，總計全部租
      金利益每月為７, ４２１, ８９５元；反訴原告寧太公司
      可使用坪數為４２０. ８４坪，總計全部租金利益每月為
      ８７５, ７９５元，反訴被告逾期１０５６天，以３0天
      折算１個月，共３５. ２個月。基此，反訴原告康太公司
      部分所受相當於租金之損害共計２６１, ２５０, ７０４
      元（７, ４２１, ８９５×３５. ２=２６１, ２５０,７
      ０４元），扣除康太公司於９３年１月３０日答辯狀所為
      抵銷反訴被告之工程款債權14,539,521元（反訴狀誤載為
      １３, ８４７, １６３元），尚得請求反訴被告賠償246,
      711,183元（反訴狀誤載為２４７, ４０３, ５４１元）
      ，爰暫先請求其中伍仟伍佰萬元損害賠償；反訴原告寧太
      公司部分所受相當於租金之損害賠償共計３０, ８２７,
      ９８４元（８７５, ７９５×３５. ２=３０, ８２７,
      ９８４元），扣除於同上狀抵銷反訴被告之工程款債權
      2,383,829元（反訴狀誤載為２３３, ０８５７元），尚
      得請求反訴被告賠償28,444,155元（反訴狀誤載為２８,
      ４９７, １２７元），爰暫先請求其中伍佰萬元之損害賠
      償，及均自反訴狀繕本送達翌日起算至清償日止按年息百
      分之五計算之利息。
（三）另反訴原告亦援用其在本訴中之相關陳述、舉證，作為本
      件反訴之陳述及舉證。
（四）反訴原告爰聲明：１、反訴被告應給付反訴原告康太公司
      伍仟伍佰萬元，及自反訴狀繕本送達翌日起至清償日止，
      按年息百分之五計算之利息；２、反訴被告應給付反訴原
      告寧太公司伍佰萬元，及自反訴狀繕本送達翌日起至清償
      日止，按年息百分之五計算之利息；３、反訴訴訟費用由
      反訴被告負擔；４、請准供擔保宣告假執行。
二、反訴被告之答辯：
（一）反訴被告未於兩造所訂期限內取得使用執照，係因反訴原
      告變更設計、追加工程、建築師選定建築用料遲延及鄰房
      抗爭等非可歸責於反訴被告之事由所致，此部分反訴被告
      爰援用在本訴部分之相關陳述，是反訴原告主張反訴被告
      逾期完工，與事實不符。
（二）退一步言，縱認反訴被告逾期取得使用執照，反訴原告之
      請求亦無理由。概因兩造系爭合約書一、二之工程注意事
      項第十七項中約定「工程若逾期，罰總價千分之三」，此
      項違約金之約定，依民法第二百五十條第二項規定，視為
      因反訴被告工程逾期所生損害之賠償總額，故反訴原告僅
      得依前開約定請求反訴被告給付違約金，不得依民法第二
      百二十九條第一項、第二百三十一條第一項及五百零二條
      第一項之規定請求損害賠償。
（三）況查反訴原告主張系爭工程倘反訴被告能如期完工交付，
      反訴原告即得將之出租為營業及辦公室使用，獲取租金利
      益，系爭大樓每月租金一樓每坪約四千元，二樓商場每坪
      約三千元，三樓商場每坪約二千元，四樓以上辦公室每坪
      約一千五百元云云，亦均與事實不符而不可採。
（四）依上所述，反訴原告之請求並無理由，反訴被告並援用在
      本訴中之相關陳述及舉證，爰聲明：１、反訴原告之反訴
      及其假執行之聲請均駁回；２、反訴訴訟費用由反訴原告
      負擔；３、如為反訴被告不利判決，請准供擔保免為假執
      行。
三、本院之判斷：
（一）依前述本訴中之認定，可認反訴原告康太公司因反訴被告
      之逾期取得使用執照及送水、送電，得對反訴被告主張之
      以短收之租金利益計算之損害賠償金為00000000
      元，反訴原告寧太公司此部分得對反訴被告主張之以短收
      之租金利益計算之損害賠償金為0000000元，是經
      反訴原告以此部分對反訴被告之債權，予以對反訴被告在
      本訴中對反訴原告請求之工程款債權（其中對反訴原告康
      太公司部分為00000000元，對反訴原告寧太公司
      部分為0000000元），加以抵銷後，反訴原告康太
      公司尚得請求反訴被告給付0000000元（即000
      00000元減00000000元），反訴原告寧太公
      司尚得請求反訴被告給付三五七四一二元（即00000
      00元減0000000元）。從而，反訴原告主張依民
      法第二二九條第一項、第二三一條第一項及同法第五０二
      條第一項之規定，請求反訴被告賠償其損害，於反訴被告
      給付反訴原告康太公司0000000元，給付反訴原告
      寧太公司三五七四一二元，及均自反訴狀繕本送達之翌日
      即九十三年六月十六日起，均至清償日止按年息百分之五
      計算之利息範圍內，核屬於法有據，應予准許，逾此範圍
      ，則無理由，應予以駁回。
（二）就反訴原告勝訴部分，兩造均陳明願陳擔保，分別聲請宣
      告假執行及免為假執行，經核均無不合，爰各酌定相當之
      擔保金額併予准許之；至反訴原告敗訴部分，其假執行之
      聲請已失所附麗，應併予駁回之。
參、本件判決之基礎已臻明確，兩造其餘之攻擊、防禦方法及舉
    證，核與判決之結果並無影響，爰不予以一一論列，附此敘
    明。
肆、據上論結，本件原告之訴為無理由，反訴原告之反訴為一部
    有理由，一部無理由，依民事訴訟法第七十八條、七十九條
    、第八十五條第一項本文、第三百九十條第二項、第三百九
    十二條，判決如主文。
中    華    民    國    98    年     2    月    27    日
                  民事第二庭    法  官  鄭政宗
以上正本係照原本作成。
如對本判決上訴，須於判決送達後20日內向本院提出上訴狀。
中    華    民    國    98    年     2    月    27    日
                                書記官  曾柏方


司法院資訊處製作；財團法人民間司法改革基金會備份。
